---
title: "Trabalho Final de Econometria (2023-1) - 1ª Parte"
output: 
  html_document:
    highlight: textmate
    includes:
      in_header: cabecalho.html
    theme: flatly
    number_sections: yes
    toc: yes
    toc_float:
      collapsed: yes
      smooth_scroll: yes
---

**Análise sobre os rendimentos e a participação na força de trabalho da população da região nordeste brasileira (2013-2015) a partir da PNAD Contínua**

<br>

**Professor(a):** Maria Eduarda Tannuri Pianto

<br>

**Alunos (Grupo 2):**

1.  Glauciane Martins Rodrigues -- Matrícula: 180121383\
2.  Luiz Mário -- Matrícula: 170121941\
3.  Raphael Vieira dos Santos -- Matrícula: 190152974\
4.  Tauane Gabriela Costa -- Matrícula: 202036240

**Entrega:** 21/07/2023

<br>
<br>
<br>

# Introdução

<p style="text-align: justify;">Este trabalho tem como objetivo examinar as implicações das discrepâncias raciais nos salários dos indivíduos, com foco na Região Nordeste do Brasil. Para realizar essa análise, utilizamos a Pesquisa Nacional de Amostra Domiciliar Contínua (PNADC), conduzida em todo o país pelo Instituto Brasileiro de Geografia e Estatística (IBGE). Os dados utilizados foram obtidos a partir das bases da Pontifícia Universidade Católica do Rio de Janeiro (PUC-Rio).</p>  
  
<p style="text-align: justify;">Para a análise dos dados e as devidas inferências estatísticas, empregamos a linguagem estatística R e optamos por utilizar o RMarkdown, uma abordagem que combina a facilidade de escrita e a interpretação dos resultados com a apresentação dos códigos e gráficos gerados.</p>  
  
<p style="text-align: justify;">Os dados utilizados neste trabalho são provenientes do painel 3 da PNADC, que abrange dados trimestrais dos anos de 2013 a 2015, totalizando 2.866.552 observações. Esse amplo conjunto de dados abrange as 12 Unidades Federativas do Brasil, permitindo uma análise abrangente das disparidades salariais relacionadas às diferenças raciais na Região Nordeste.</p>
  
<p style="text-align: justify;">Para garantir uma análise abrangente das variáveis relevantes, levamos em consideração diversos aspectos. Primeiramente, exploramos as características demográficas da população, como gênero, idade e etnia, com o intuito de compreender melhor o contexto em que os salários são determinados. Por fim, examinamos as características do trabalho, incluindo o tipo de ocupação, e a influência dos anos de estudo para os salários calculados em valores nominais por hora. Levamos em conta, com este trabalho, que esses fatores contribuem para uma análise preliminar das disparidades de renda relacionadas às diferenças raciais na Região Nordeste. Vale ressaltar que os aspectos relacionados ao desemprego não serão analisados nesta modelagem, uma vez que a variável dependente será o comportamento do salário, dadas as características demográficas da população.</p>  
  
<br>
<br>
<br>
<br>
<br>
<br>
<br>
<br>
  
# Objetivo da Análise

<p style="text-align: justify;">O trabalho terá como objetivo **estudar os rendimentos e a participação na força de trabalho da população da região Nordeste, com foco na diferença racial**, a partir dos dados da *Pesquisa Nacional por Amostra de Domicílio - PNAD*, Contínua (trimestral), para os anos de 2013 a 2015.</p>  
  
<br>
<br>
  
**1ª parte**  
  
<p style="text-align: justify;">Primeiro será necessário criar todas as variáveis relevantes para o trabalho.</p>  
  
*Exemplos:*  
  
<p style="text-align: justify;">Dummy de área urbana, dummies de estado, dummy de chefe de domicílio, número de filhos, dummy para cônjuge ou companheiro(a), dummy de sexo, (homem ou mulher), dummies de raça, anos de educação, dummies para cada um dos níveis educacionais (até 4 anos , fundamental completo, médio completo, superior completo). Na criação da dummy ou dummies racial(s), juntar amarelos e brancos e juntar os indígenas com os pretos ou pardos, já que representam um percentual muito pequeno da população.</p>  
  
<p style="text-align: justify;">Será necessário realizar gráficos e tabelas com estatísticas descritivas das variáveis criadas, com atenção especial às definições das variáveis na PNADC, fazendo a estatística descritiva para o grupo etário a ser incluído: 14 a 65 anos. Para o grupo etário incluído na análise, apenas para os indivíduos que trabalham (população em idade ativa - PIA), elaborar tabela que inclua média, desvio-padrão, mínimo e máximo dos rendimentos mensais, inserindo uma linha para cada um dos seguintes grupos : Empregado com carteira de trabalho assinada (formal), Empregado sem carteira de trabalho assinada (informal), Trabalhador doméstico (juntar formal e informal), Funcionário público estatutário ou militar, Empregador, Conta própria, Trabalhador familiar auxiliar.</p>  
  
<br>
<br>
<br>
<br>
<br>
<br>
<br>
<br>
  
# Efetuando a Análise da Estatística Descritiva (1ª Parte)  
  
É necessário seguir alguns passos importantes.  
  
## Passo 1: Carregar os pacotes de dados  
  
<p style="text-align: justify;">Como efetuaremos toda essa análise a partir do ambiente de desenvolvimento integrado (IDE) *Rstudio*, antes de mais nada, precisamos selecionar o diretório de trabalho via `Session/Set Working Directory/Choose Directory`.</p>   

<p style="text-align: justify;">Na sequência, iniciamos a instalação e carregamento dos pacotes de dados que serão utilizados. Vale dizer que nem todos os códigos aparecerão antes dos resultados pretendidos (gráficos e tabelas), mas iniciaremos reportando a fim de justificarmos essa etapa do trabalho.</p>  
  
```{r, warning=FALSE, message=FALSE}
Sys.setenv(TMPDIR = "C:/R-Temp") # Esse diretório temporário foi retificado por ser mais curto

library(pacman)

# Definir os pacotes a serem utilizados
pacman::p_load(dplyr, ggplot2, car, knitr, xtable, tidyr, rstatix, lmtest, ggpubr, data.table, car, GGally, margins, plm, censReg, stargazer, rstatix, lmtest, highcharter, plotly, writexl, QuantPsyc, psych, scatterplot3d, MVN, emmeans, kableExtra, fastDummies, ivreg, easystats)

# Carregar os pacotes necessários
library(dplyr)
library(ggplot2)
library(foreign)
library(lmtest)
library(knitr)
library(tidyr)
library(tidyverse)
library(magrittr)
library(clubSandwich)
library(lmtest)
library(broom)
library(stargazer)
library(modelsummary)
library(jtools)
library(data.table)
library(rstatix)
library(ggpubr)
library(car)
library(GGally)
library(emmeans)
library(kableExtra)
library(DT)
library(plotly)
library(highcharter)
library(plm)
library(xtable)
library(margins)
library(censReg)
library(stargazer)
library(fastDummies)
library(ivreg)
library(easystats)



```
  
<br>
<br>
<br>
<br>
<br>
<br>
  
## Passo 2: Inserindo e tratando os dados do Painel 3 da PNAD Contínua  
  
A seleção do painel da PNADC, com os dados de interesse, seguiram o seguinte recorte:  
  
```{r, warning=FALSE, message=FALSE}
Sys.setenv(TMPDIR = "C:/R-Temp") # Esse diretório temporário foi retificado por ser mais curto
Painel3_PNADC <- data.table::fread('PNAD_painel3.csv')
```
  
<br>  
  
<p style="text-align: justify;">Realizaremos as análises descritivas de cada uma das variáveis consideradas relevantes para a análise de rendimentos e participação na força de trabalho, com ênfase em sua relação com a educação. Para as variáveis de interesse, serão examinados indicadores estatísticos como média, mediana, valores mínimos e máximos, que irão auxiliar no mapeamento das informações e na compreensão da relevância dos dados levantados no escopo da análise.</p>  
  
As variáveis escolhidas foram:  
  
1. `Ano`: Delimita o ano da observação  
2. `Trimestre`: Delimita o semestre da observação  
3. `UF`: Delimita geograficamente as observações por Unidades Federativas  
4. `UPA`: Identificação das observações (unidade primária de amostragem)
5. `V1008`: Número de seleção do domicílio
6. `V1016`: Número da entrevista no domicílio

7. `V1022`: Situação do domicílio
8. `V1023`: TIpo de área (se capital, resto da região metropolitana, RIDE, etc.)
  
9. `V2001`: Número de pessoas no domicílio  
  
10. `V2003`: Número de ordem (pessoas no domicílio)

11. `V2005`: Condição do entrevistado no domicílio

12. `V2007`: Sexo do indivíduo (1 = homem, 2 = mulher)  
13. `V2009`: Idade do morador na data de referência (em anos)  
14. `V2010`: Cor ou raça  
15. `V3001`: Alfabetizado (1 = sim, 2 = não)  
16. `VD3004`: Nível de educação mais alto alcançado (5 anos ou mais de idade)  
17. `VD3005`: Anos de estudo (5 anos ou mais de idade, para fundamental de 9 anos)
18. `V4012`: Tipo de trabalho  
19. `VD4001`: Condição em relação à força de trabalho na semana de referência para pessoas de 14 anos ou mais de idade  

20. `VD4002`: Condição de ocupação na semana de referência para pessoas de 14 anos ou mais de idade 

21. `VD4018`: Com ou Sem Rendimento  
  
22. `VD4019`: Rendimento mensal habitual de todos os trabalhos  
  
23. `V4039`: Quantas horas trabalhadas por semana  
24. `V403312`: Rendimento mensal efetivo de todos os trabalhos  
  
<br>
<br>
  
```{r, warning=FALSE, message=FALSE}
# Diretório temporário

# Separando o banco de dados da PNADC (Painel3) por Estados
estados_nordeste <- c(21, 22, 23, 24, 25, 26, 27, 28, 29)
Painel3 <- Painel3_PNADC[UF %in% estados_nordeste, .(Ano, Trimestre, UF, UPA, V1008, V1016, V1022, V1023, V2001, V2003, V2005, V2007, V2009, V2010, V3001, VD3004, VD3005, V4012, VD4001, VD4002, VD4018, VD4019, V4039, V403312)]
Painel3[is.na(Painel3)] <- 0

# Criar uma coluna "Estado" e fazer o match com a coluna "UF"
estado_ufs <- c(
  "Maranhão", "Piauí", "Ceará", "Rio Grande do Norte", "Paraíba",
  "Pernambuco", "Alagoas", "Sergipe", "Bahia"
)
estado_ufs <- setNames(estado_ufs, 21:29)
Painel3$Estado <- estado_ufs[as.character(Painel3$UF)]
rm(Painel3_PNADC)


Painel3 <- arrange(Painel3, Ano, Trimestre)
glimpse(Painel3)

```
  
<br>
<br>
<br>
<br>
<br>
<br>
  
## Passo 3: Criando variáveis *dummies*  
  
Para esta análise optamos por criar as respectivas variáveis dummy:  
  
### Dummy de raça (1 = pretos/pardos/indígenas/indiferentes, 0 = brancos/amarelos):  
  
```{r, warning=FALSE, message=FALSE}
Painel3 <- Painel3 %>% mutate(dummy_raca = ifelse(V2010 %in%  c(1,3), 0, 1))
```
  
<br>
  
### Dummy de sexo (1 = homem, 0 = mulher):  
  
```{r, warning=FALSE, message=FALSE}
Painel3 <- Painel3 %>% mutate(dummy_sexo = ifelse(V2007 == 1, 1, 0))
```
  
<br>
  
### Dummy para alfabetização (1 = sim, 0 = não):  
  
```{r, warning=FALSE, message=FALSE}
Painel3 <- Painel3 %>% mutate(dummy_alfabetizado = ifelse(V3001 == 1, 1, 0))
```
  
<br>
  
### Dummy para trabalho remunerado (1 = remunerado, 0 = não remunerado):  
  
```{r, warning=FALSE, message=FALSE}
Painel3 <- Painel3 %>% mutate(dummy_remunerado = ifelse(VD4018 == 1, 1, 0))
```
  
<br>
<br>
<br>
<br>
<br>
<br>
  
## Passo 4: Organizando os grupos da População em Idade Ativa - PIA  
  
### Filtrando o grupo etário para População em Idade Ativa - PIA (14 a 65 anos)  
  
<p style="text-align: justify;">A População em Idade Ativa (PIA) refere-se ao grupo de indivíduos em uma determinada população que está apto a participar do mercado de trabalho. Essa faixa etária varia de acordo com a definição adotada em cada país, mas geralmente abrange pessoas com idades entre 14 e 65 anos.</p>  
  
<p style="text-align: justify;">A análise da PIA é de extrema importância para a compreensão da dinâmica econômica e social de uma sociedade. Ao examinar a PIA em pesquisas populacionais, como a PNAD Contínua, é possível obter informações valiosas sobre o tamanho, a composição e as características da força de trabalho de um país ou região.</p>  
  
<p style="text-align: justify;">A PIA desempenha um papel fundamental na formulação e implementação de políticas públicas voltadas para o mercado de trabalho e o desenvolvimento econômico. Ao compreender a estrutura etária da PIA, é possível identificar desafios e oportunidades específicos, como a demanda por emprego, o envelhecimento da força de trabalho, a qualificação educacional e as desigualdades socioeconômicas.</p>  
  
<p style="text-align: justify;">A análise da PIA permite identificar grupos populacionais que estão mais vulneráveis ao desemprego, à informalidade, à discriminação e a outras formas de exclusão social. Com base nesses dados, as políticas públicas podem ser direcionadas para promover a inclusão, estimular o emprego, melhorar as condições de trabalho e reduzir as desigualdades de gênero, raça/etnia e educação.</p>  
  
<p style="text-align: justify;">Portanto, a análise da PIA em pesquisas populacionais, como a PNAD Contínua, fornece subsídios importantes para a formulação de políticas públicas mais efetivas e direcionadas, visando o desenvolvimento socioeconômico, a redução da pobreza, a promoção da igualdade de oportunidades e o bem-estar da população em geral.</p>  
  
```{r, warning=FALSE, message=FALSE}
# Primeira etapa de filtragem (idade maior ou igual a 14)
Painel3_pia_temp <- Painel3 %>% 
  filter(V2009 >= 14)

# Segunda etapa de filtragem (idade menor ou igual a 65)
Painel3_pia <- Painel3_pia_temp %>%
  filter(V2009 <= 65)

# Limpando o dataframe temporário (opcional)
rm(Painel3_pia_temp)
```
  
<br>
<br>
<br>
  
### Analisando a PIA pelos grupos de **Idade**, **Estado** e **Participação na força de trabalho**.   
  
<p style="text-align: justify;">Inicialmente vamos separar o grupo da PIA em pessoas que trabalham com e sem rendimentos, e aquelas que não trabalham e não possuem rendimento. A tabela abaixo categoriza os grupos conforme a idade, apresentando uma coluna com o total de pessoas analisadas na PNADC, e o percentual dentro do grupo da idade respectiva.</p>
  
Os grupos analisados foram:  
  
1. `VD4001 = 1 & dummy_remunerado = 1` = "Trabalha com rendimentos",  
2. `VD4001 = 1 & dummy_remunerado = 0` = "Trabalha sem rendimentos",  
3. `VD4001 = 2 & dummy_remunerado = 1` = "Não trabalha e tem rendimentos",  
4. `VD4001 = 2 & dummy_remunerado = 0` = "Não trabalha e não tem rendimentos".  
  
<p style="text-align: justify;">Como veremos abaixo, o grupo **"Não trabalha e tem rendimentos"** não foi capturado pela filtragem dos dados. Dessa forma, podemos entender o grupo **"Não trabalha e não tem rendimentos"** como os **indivíduos que não têm ocupação**.</p>  
  
<br>
  
```{r, warning=FALSE, message=FALSE, echo=FALSE}
# Filtrar apenas as colunas relevantes
Painel3_pia_filtrado <- Painel3_pia %>% dplyr::select(UPA, V2009, V4012, VD4001, dummy_remunerado, Estado)

# Renomear as categorias de trabalho
Painel3_pia_filtrado <- Painel3_pia_filtrado %>%
  mutate(Categoria = case_when(
    VD4001 == 1 & dummy_remunerado == 1 ~ "Trabalha com rendimentos",
    VD4001 == 1 & dummy_remunerado == 0 ~ "Trabalha sem rendimentos",
    VD4001 == 2 & dummy_remunerado == 1 ~ "Não trabalha e tem rendimentos",
    VD4001 == 2 & dummy_remunerado == 0 ~ "Não trabalha e não tem rendimentos"))

# Criar tabela de contagem
tabela_contagem1 <- Painel3_pia_filtrado %>%
  group_by(V2009, Categoria, Estado) %>%
  summarize(Numero_Pessoas = n()) %>%
  ungroup()

# Renomear a coluna "V2009" para "Idade (anos)"
tabela_contagem1 <- tabela_contagem1 %>%
  dplyr::rename("Idade (anos)" = V2009)

# Criar a tabela
tabela_cont1 <- datatable(tabela_contagem1, options = list(pageLength = 10))

# Renderizar a tabela
tabela_cont1


```
  
<br>
  
Abaixo vemos o total por Estado:  
  
<br>
  
```{r, warning=FALSE, message=FALSE, echo=FALSE}
# Filtrar apenas as colunas relevantes
Painel3_pia_filtrado <- Painel3_pia %>% dplyr::select(V2009, VD4001, dummy_remunerado, Estado)

# Renomear as categorias de trabalho
Painel3_pia_filtrado <- Painel3_pia_filtrado %>%
  mutate(Categoria = case_when(
    VD4001 == 1 & dummy_remunerado == 1 ~ "Trabalha com rendimentos",
    VD4001 == 1 & dummy_remunerado == 0 ~ "Trabalha sem rendimentos",
    VD4001 == 2 & dummy_remunerado == 1 ~ "Não trabalha e tem rendimentos",
    VD4001 == 2 & dummy_remunerado == 0 ~ "Não trabalha e não tem rendimentos"))

# Criar tabela de contagem
tabela_contagem2 <- Painel3_pia_filtrado %>%
  group_by(Categoria, Estado) %>%
  summarize(Numero_Pessoas = n()) %>%
  ungroup()

# Calcular o somatório do número de pessoas por Estado
tabela_somatorio1 <- tabela_contagem2 %>%
  group_by(Estado) %>%
  summarize(Total_Pessoas = sum(Numero_Pessoas)) %>%
  ungroup()

# Juntar as tabelas de contagem e somatório
tabela_final <- tabela_contagem2 %>%
  left_join(tabela_somatorio1, by = "Estado") %>%
  mutate(Percentual = (Numero_Pessoas / Total_Pessoas) * 100)

# Organizar a tabela em ordem alfabética por Estado
tabela_final <- tabela_final %>%
  arrange(Estado)

# Criar a tabela
tabela_cont2 <- datatable(tabela_final, options = list(pageLength = 10))

# Renderizar a tabela
tabela_cont2

```
  
<br>
<br>
<br>
  
#### Ilustrando os grupos com as participações na força de trabalho em gráficos de barras dentro do grupo idade (14 a 65 anos) em toda a Região Nordeste  
  
```{r, warning=FALSE, message=FALSE, echo=FALSE}
# Filtrar apenas as colunas relevantes
Painel3_pia_filtrado <- Painel3_pia %>% dplyr::select(V2009, VD4001, dummy_remunerado, Estado)

# Renomear as categorias de trabalho
Painel3_pia_filtrado <- Painel3_pia_filtrado %>%
  mutate(Categoria = case_when(
    VD4001 == 1 & dummy_remunerado == 1 ~ "Trabalha com rendimentos",
    VD4001 == 1 & dummy_remunerado == 0 ~ "Trabalha sem rendimentos",
    VD4001 == 2 & dummy_remunerado == 1 ~ "Não trabalha e tem rendimentos",
    VD4001 == 2 & dummy_remunerado == 0 ~ "Não trabalha e não tem rendimentos"))

# Criar tabela de contagem
tabela_contagem3 <- Painel3_pia_filtrado %>%
  group_by(Categoria, Estado) %>%
  summarize(Numero_Pessoas = n()) %>%
  ungroup()

# Calcular o somatório do número de pessoas por Estado
tabela_somatorio2 <- tabela_contagem3 %>%
  group_by(Estado) %>%
  summarize(Total_Pessoas = sum(Numero_Pessoas)) %>%
  ungroup()

# Juntar as tabelas de contagem e somatório
tabela_final2 <- tabela_contagem3 %>%
  left_join(tabela_somatorio2, by = "Estado") %>%
  mutate(Percentual = (Numero_Pessoas / Total_Pessoas) * 100)

# Criar gráfico de barras
grafico_pia1 <- ggplot(tabela_final2, aes(x = Estado, y = Percentual, fill = Categoria)) +
  geom_bar(stat = "identity", position = "fill") +
  labs(x = "Estado", y = "Percentual", fill = "Categoria de Trabalho") +
  ggtitle("Percentual de Indivíduos por Categoria de Trabalho") +
  theme_minimal() +
  theme(axis.text.x = element_text(angle = 45, hjust = 1)) +
  scale_fill_discrete(name = "Categoria de Trabalho")

# Exibir o gráfico
print(grafico_pia1)

```
  
```{r, warning=FALSE, message=FALSE, echo=FALSE}
# Gráfico 1: Não trabalha e não tem rendimentos
grafico_01 <- ggplot(Painel3_pia_filtrado, aes(x = V2009, fill = Categoria)) +
  geom_bar(data = filter(Painel3_pia_filtrado, Categoria == "Não trabalha e não tem rendimentos"),
           stat = "count", width = 0.7, position = "stack") +
  labs(x = "Idade (anos)", y = "Quantidade de Pessoas",
       title = "Não trabalha e não tem rendimentos (Nordeste, 2013 a 2015 - PNADC)") +
  theme_minimal() + theme(legend.position = "bottom")
grafico_01
```
  
```{r, warning=FALSE, message=FALSE, echo=FALSE}
# Gráfico 2: Trabalha com rendimentos
grafico_02 <- ggplot(Painel3_pia_filtrado, aes(x = V2009, fill = Categoria)) +
  geom_bar(data = filter(Painel3_pia_filtrado, Categoria == "Trabalha com rendimentos"),
           stat = "count", width = 0.7, position = "stack") +
  labs(x = "Idade (anos)", y = "Quantidade de Pessoas",
       title = "Trabalha com rendimentos (Nordeste, 2013 a 2015 - PNADC)") +
  scale_fill_manual(values = "#008000") +
  theme_minimal() + theme(legend.position = "bottom")

grafico_02

```
  
```{r, warning=FALSE, message=FALSE, echo=FALSE}
# Gráfico 3: Trabalha sem rendimentos
grafico_03 <- ggplot(Painel3_pia_filtrado, aes(x = V2009, fill = Categoria)) +
  geom_bar(data = filter(Painel3_pia_filtrado, Categoria == "Trabalha sem rendimentos"),
           stat = "count", width = 0.7, position = "stack") +
  labs(x = "Idade (anos)", y = "Quantidade de Pessoas",
       title = "Trabalha sem rendimentos (Nordeste, 2013 a 2015 - PNADC)") +
  scale_fill_manual(values = "blue") +
  theme_minimal() + theme(legend.position = "bottom")
grafico_03
```
  
<br>
<br>
<br>
  
### Analisando a PIA pelos fatores de **Raça** e **Gênero** na **Participação na força de trabalho**  
  
<p style="text-align: justify;">Além de analisar a População em Idade Ativa (PIA) como um todo, é fundamental considerar a segmentação por sexo e raça ao realizar estudos e pesquisas populacionais, como no caso da pesquisa em questão, em que utilizamos as variáveis dummy "dummy_sexo" e "dummy_raca".</p>  
  
<p style="text-align: justify;">Ao separar a PIA por sexo, é possível compreender as particularidades e desigualdades existentes entre homens e mulheres no mercado de trabalho. A segmentação por sexo permite identificar diferenças salariais, oportunidades de emprego, níveis de ocupação, participação em setores específicos da economia e a presença de questões como a divisão desigual das responsabilidades domésticas e cuidado familiar. Essas informações são essenciais para a formulação de políticas públicas que promovam a igualdade de gênero, a equidade salarial e o empoderamento das mulheres.</p>  
  
<br>
  
#### Analisando os componentes de Raça e Gênero em toda a Região Nordeste  
  
```{r, warning=FALSE, message=FALSE, echo=FALSE}
# Filtrando dados para homens e mulheres de cada raça
total_ppi_homens <- filter(Painel3_pia, dummy_raca == 1, dummy_sexo == 1)
total_brancos_homens <- filter(Painel3_pia, dummy_raca == 0, dummy_sexo == 1)
total_brancos_mulheres <- filter(Painel3_pia, dummy_raca == 0, dummy_sexo == 0)
total_ppi_mulheres <- filter(Painel3_pia, dummy_raca == 1, dummy_sexo == 0)

# Contando o número de homens e mulheres
total_homens <- nrow(total_ppi_homens) + nrow(total_brancos_homens)
total_mulheres <- nrow(total_brancos_mulheres) + nrow(total_ppi_mulheres)

# Calculando os percentuais de cada raça por gênero
percentual_homens_brancos <- (nrow(total_brancos_homens) / total_homens) * 100
percentual_homens_ppi <- (nrow(total_ppi_homens) / total_homens) * 100
percentual_mulheres_brancas <- (nrow(total_brancos_mulheres) / total_mulheres) * 100
percentual_mulheres_ppi <- (nrow(total_ppi_mulheres) / total_mulheres) * 100

# Criando um data frame com os percentuais
tabela_contagem4 <- data.frame(
  Gênero = c("Homem", "Homem", "Mulher", "Mulher"),
  Raça = c("Branco", "PPI", "Branco", "PPI"),
  Percentual = c(percentual_homens_brancos, percentual_homens_ppi, percentual_mulheres_brancas, percentual_mulheres_ppi),
  Total = c(nrow(total_brancos_homens), nrow(total_ppi_homens), nrow(total_brancos_mulheres), nrow(total_ppi_mulheres))
)

kable(head(tabela_contagem4)) %>% 
  kable_styling(full_width = FALSE, bootstrap_options = c("striped", "hover", "condensed", "responsive"))
```
  
```{r, warning=FALSE, message=FALSE, echo=FALSE}
# Plotando o gráfico stacked
grafico_04 <- ggplot(tabela_contagem4, aes(x = Gênero, y = Percentual, fill = Raça)) +
  geom_bar(stat = "identity") +
  labs(x = "Gênero", y = "Percentual", fill = "Raça") +
  ggtitle("Percentual de Raça por Gênero (Região Nordeste, 2013-2015 - PNADC)") +
  theme_minimal()
print(grafico_04)
```
  
<br>
<br>
  
#### Analisando os componentes de Raça e Gênero agrupados por Estados na Região Nordeste  
  
```{r, warning=FALSE, message=FALSE, echo=FALSE}
df_percentuais_estados <- Painel3_pia %>%
  mutate(Gênero = case_when(dummy_sexo == 1 ~ "Homens",
                            dummy_sexo == 0 ~ "Mulheres"),
         Raça = case_when(dummy_raca == 1 ~ "PPI",
                          dummy_raca == 0 ~ "Brancos/Amarelos")) %>%
  group_by(Estado, Gênero, Raça) %>%
  summarize(Total = n()) %>%
  ungroup() %>%
  group_by(Estado, Gênero) %>%
  mutate(Percentual = (Total / sum(Total)) * 100) %>%
  ungroup()

# Criar a tabela
tabela_percentuais_estados <- datatable(df_percentuais_estados, options = list(pageLength = 10))

# Renderizar a tabela
tabela_percentuais_estados

```
  
```{r, warning=FALSE, message=FALSE, echo=FALSE}
# Filtrar os dados apenas para a região nordeste
dados_nordeste <- filter(Painel3_pia, Estado %in% c("Alagoas", "Bahia", "Ceará", "Maranhão", "Paraíba", "Pernambuco", "Piauí", "Rio Grande do Norte", "Sergipe"))

# Calcular o percentual de raça por gênero
df_percentuais_nordeste <- dados_nordeste %>%
  mutate(Gênero = case_when(dummy_sexo == 1 ~ "Homens",
                            dummy_sexo == 0 ~ "Mulheres"),
         Raça = case_when(dummy_raca == 1 ~ "Pretos/Pardos/Indígenas",
                          dummy_raca == 0 ~ "Brancos/Amarelos")) %>%
  group_by(Estado, Gênero, Raça) %>%
  summarize(Total = n()) %>%
  ungroup() %>%
  group_by(Estado, Gênero) %>%
  mutate(Percentual = (Total / sum(Total)) * 100) %>%
  ungroup()

# Gráfico para Mulheres
grafico_mulheres <- ggplot(filter(df_percentuais_nordeste, Gênero == "Mulheres"), aes(x = Estado, y = Percentual, fill = Raça)) +
  geom_bar(stat = "identity", position = "fill") +
  labs(x = "Estado", y = "Percentual", fill = "Raça") +
  ggtitle("Percentual de Raça por Gênero (Mulheres - Região Nordeste)") +
  theme_minimal() +
  theme(axis.text.x = element_text(angle = 45, hjust = 1)) +
  scale_fill_discrete(name = "Raça", labels = c("Brancos/Amarelos", "Pretos/Pardos/Indígenas"))

# Gráfico para Homens
grafico_homens <- ggplot(filter(df_percentuais_nordeste, Gênero == "Homens"), aes(x = Estado, y = Percentual, fill = Raça)) +
  geom_bar(stat = "identity", position = "fill") +
  labs(x = "Estado", y = "Percentual", fill = "Raça") +
  ggtitle("Percentual de Raça por Gênero (Homens - Região Nordeste)") +
  theme_minimal() +
  theme(axis.text.x = element_text(angle = 45, hjust = 1)) +
  scale_fill_discrete(name = "Raça", labels = c("Brancos/Amarelos", "Pretos/Pardos/Indígenas"))

# Exibir os gráficos
print(grafico_mulheres)
print(grafico_homens)

```
  
<br>
  
<p style="text-align: justify;">Já a segmentação por raça/etnia na análise da PIA é fundamental para compreender as desigualdades socioeconômicas e a discriminação racial presentes no mercado de trabalho. Ao separar a população entre Brancos/Amarelos e Pretos/Pardos/Indígenas, é possível identificar diferenças na taxa de desemprego, nos níveis de escolaridade, nas oportunidades de ascensão profissional e nas condições de trabalho. Essa análise contribui para a formulação de políticas de inclusão, combate ao racismo estrutural e promoção da igualdade racial.</p>  
  
<p style="text-align: justify;">Portanto, ao analisar a PIA separadamente por sexo e raça, é possível evidenciar as desigualdades e as disparidades existentes, permitindo uma compreensão mais abrangente da realidade social e econômica. Essa abordagem segmentada é fundamental para que as políticas públicas sejam mais efetivas e direcionadas, visando a redução das desigualdades de gênero e raça, a promoção da diversidade e a construção de uma sociedade mais justa e inclusiva para todos.</p>  
  
<br>
  
```{r, warning=FALSE, message=FALSE, echo=FALSE}
# Filtrar apenas as colunas relevantes
Painel3_pia_raca <- Painel3_pia %>% dplyr::select(UPA, V2009, VD4001, dummy_remunerado, dummy_raca, dummy_sexo, Estado)

# Renomear as categorias de trabalho por sexo e raça
Painel3_pia_raca <- Painel3_pia_raca %>%
  mutate(Raça = case_when(
    VD4001 == 1 & dummy_raca == 1 & dummy_sexo == 1 & dummy_remunerado == 1 ~ "Homens Pretos/Pardos/Indígenas que Trabalham com rendimentos",
    VD4001 == 1 & dummy_raca == 1 & dummy_sexo == 1 & dummy_remunerado == 0 ~ "Homens Pretos/Pardos/Indígenas que Trabalham sem rendimentos",
    VD4001 == 2 & dummy_raca == 1 & dummy_sexo == 1 & dummy_remunerado == 0 ~ "Homens Pretos/Pardos/Indígenas que não Trabalham e não têm rendimentos",
    VD4001 == 1 & dummy_raca == 1 & dummy_sexo == 0 & dummy_remunerado == 1 ~ "Mulheres Pretas/Pardas/Indígenas que Trabalham com rendimentos",
    VD4001 == 1 & dummy_raca == 1 & dummy_sexo == 0 & dummy_remunerado == 0 ~ "Mulheres Pretas/Pardas/Indígenas que Trabalham sem rendimentos",
    VD4001 == 2 & dummy_raca == 1 & dummy_sexo == 0 & dummy_remunerado == 0 ~ "Mulheres Pretas/Pardas/Indígenas que não Trabalham e não têm rendimentos",
    VD4001 == 1 & dummy_raca == 0 & dummy_sexo == 1 & dummy_remunerado == 1 ~ "Homens Brancos/Amarelos que Trabalham com rendimentos",
    VD4001 == 1 & dummy_raca == 0 & dummy_sexo == 1 & dummy_remunerado == 0 ~ "Homens Brancos/Amarelos que Trabalham sem rendimentos",
    VD4001 == 2 & dummy_raca == 0 & dummy_sexo == 1 & dummy_remunerado == 0 ~ "Homens Brancos/Amarelos que não Trabalham e não têm rendimentos",
    VD4001 == 1 & dummy_raca == 0 & dummy_sexo == 0 & dummy_remunerado == 1 ~ "Mulheres Brancas/Amarelas que Trabalham com rendimentos",
    VD4001 == 1 & dummy_raca == 0 & dummy_sexo == 0 & dummy_remunerado == 0 ~ "Mulheres Brancas/Amarelas que Trabalham sem rendimentos",
    VD4001 == 2 & dummy_raca == 0 & dummy_sexo == 0 & dummy_remunerado == 0 ~ "Mulheres Brancas/Amarelas que não Trabalham e não têm rendimentos"))

# Criar tabela de contagem
tabela_contagem_raca <- Painel3_pia_raca %>%
  group_by(V2009, Raça, Estado) %>%
  summarize(`Pessoas (qtd.)` = n()) %>%
  ungroup()

# Renomear a coluna "V2009" para "Idade (anos)"
tabela_contagem_raca <- tabela_contagem_raca %>%
  dplyr::rename("Idade (anos)" = V2009)

# Criar a tabela
tabela_cont2 <- datatable(tabela_contagem_raca, options = list(pageLength = 10))

# Renderizar a tabela
tabela_cont2

```
  
<br>
  
Analisando o percentual total dos grupos **Gênero** e **Estado** pelo status de ocupação:  
  
<br>
  
```{r, warning=FALSE, message=FALSE, echo=FALSE}
# Filtrar apenas as colunas relevantes
Painel3_pia_raca <- Painel3_pia %>% dplyr::select(V2009, VD4001, dummy_remunerado, dummy_raca, dummy_sexo, Estado)

# Renomear as categorias de trabalho por sexo e raça
Painel3_pia_raca <- Painel3_pia_raca %>%
  mutate(Raça = case_when(
    VD4001 == 1 & dummy_raca == 1 & dummy_sexo == 1 & dummy_remunerado == 1 ~ "Homens Pretos/Pardos/Indígenas que Trabalham com rendimentos",
    VD4001 == 1 & dummy_raca == 1 & dummy_sexo == 1 & dummy_remunerado == 0 ~ "Homens Pretos/Pardos/Indígenas que Trabalham sem rendimentos",
    VD4001 == 2 & dummy_raca == 1 & dummy_sexo == 1 & dummy_remunerado == 0 ~ "Homens Pretos/Pardos/Indígenas que não Trabalham e não têm rendimentos",
    VD4001 == 1 & dummy_raca == 1 & dummy_sexo == 0 & dummy_remunerado == 1 ~ "Mulheres Pretas/Pardas/Indígenas que Trabalham com rendimentos",
    VD4001 == 1 & dummy_raca == 1 & dummy_sexo == 0 & dummy_remunerado == 0 ~ "Mulheres Pretas/Pardas/Indígenas que Trabalham sem rendimentos",
    VD4001 == 2 & dummy_raca == 1 & dummy_sexo == 0 & dummy_remunerado == 0 ~ "Mulheres Pretas/Pardas/Indígenas que não Trabalham e não têm rendimentos",
    VD4001 == 1 & dummy_raca == 0 & dummy_sexo == 1 & dummy_remunerado == 1 ~ "Homens Brancos/Amarelos que Trabalham com rendimentos",
    VD4001 == 1 & dummy_raca == 0 & dummy_sexo == 1 & dummy_remunerado == 0 ~ "Homens Brancos/Amarelos que Trabalham sem rendimentos",
    VD4001 == 2 & dummy_raca == 0 & dummy_sexo == 1 & dummy_remunerado == 0 ~ "Homens Brancos/Amarelos que não Trabalham e não têm rendimentos",
    VD4001 == 1 & dummy_raca == 0 & dummy_sexo == 0 & dummy_remunerado == 1 ~ "Mulheres Brancas/Amarelas que Trabalham com rendimentos",
    VD4001 == 1 & dummy_raca == 0 & dummy_sexo == 0 & dummy_remunerado == 0 ~ "Mulheres Brancas/Amarelas que Trabalham sem rendimentos",
    VD4001 == 2 & dummy_raca == 0 & dummy_sexo == 0 & dummy_remunerado == 0 ~ "Mulheres Brancas/Amarelas que não Trabalham e não têm rendimentos"))

# Criar tabela de contagem
tabela_contagem_raca <- Painel3_pia_raca %>%
  group_by(Estado, dummy_sexo, dummy_raca, VD4001, dummy_remunerado) %>%
  summarize(`Pessoas (qtd.)` = n()) %>%
  ungroup()

# Adicionar as colunas de Gênero, Raça, Ocupação e Remuneração
tabela_contagem_raca <- tabela_contagem_raca %>%
  mutate(Gênero = case_when(
    dummy_sexo == 1 ~ "Homens",
    dummy_sexo == 0 ~ "Mulheres"
  ),
  Raça = case_when(
    dummy_raca == 1 ~ "PPI",
    dummy_raca == 0 ~ "Brancos/Amarelos"
  ),
  Ocupação = case_when(
    VD4001 == 1 ~ "Trabalha",
    VD4001 == 2 ~ "Não Trabalha"
  ),
  Remuneração = case_when(
    dummy_remunerado == 1 ~ "Com Rendimentos",
    dummy_remunerado == 0 ~ "Sem Rendimentos"
  ))

# Calcular o somatório por estado e gênero
tabela_somatorio <- tabela_contagem_raca %>%
  group_by(Estado, Gênero) %>%
  summarize(Total_Pessoas = sum(`Pessoas (qtd.)`)) %>%
  ungroup()

# Juntar as tabelas de contagem e somatório
tabela_contagem_raca <- tabela_contagem_raca %>%
  left_join(tabela_somatorio, by = c("Estado", "Gênero")) %>%
  mutate(Percentual = (`Pessoas (qtd.)` / Total_Pessoas) * 100) %>%
  dplyr::select(-Total_Pessoas)

# Ordenar a tabela em ordem alfabética por Estado
tabela_contagem_raca <- tabela_contagem_raca %>%
  arrange(Estado)

# Remover as colunas indesejadas
tabela_contagem_raca <- tabela_contagem_raca %>%
  dplyr::select(-dummy_sexo, -dummy_raca, -VD4001, -dummy_remunerado)

# Criar a tabela
tabela_somatorio_raca <- datatable(tabela_contagem_raca, options = list(pageLength = 10))

# Renderizar a tabela
tabela_somatorio_raca


```
  
<br>
<br>
<br>
  
### Analisando a PIA separando os grupos **Raça** e **Gênero** por **Tipo de ocupação**  
  
Efetuaremos agora uma análise sobre o tipo de ocupação apresentada pela pesquisa. As categorias de ocupação foram identificadas na PNADC como:  
  
1. `V4012 = 1`, "Trabalhador doméstico",  
2. `V4012 = 2`, "Militar do exército, marinha, aeronáutica, polícia militar ou bombeiro",  
3. `V4012 = 3`, "Empregado do setor privado (com carteira)",  
4. `V4012 = 4`, "Empregado do setor público",  
5. `V4012 = 5`, "Empregador",  
6. `V4012 = 6`, "Autônomo",  
7. `V4012 = 7`, "Trabalhador familiar não remunerado",  
8. `V4012 = 0`, "Trabalhador informal (sem carteira)"  
  
<p style="text-align: justify;">**OBS:** o grupo `V4012 = 0` foi reportado na PNADC como `N/A` (não aplicado) e, para esta análise, enquadramos como os indivíduos que trabalham na informalidade (sem carteira assinada). Também levamos em conta a diferença dos grupos `Empregado do setor público` e `Militar do exército, marinha, aeronáutica, política militar ou bombeiro`, conforme apresenta o **dicionário da PNADC** que pode ser acessado pelo [clicando aqui](https://ftp.ibge.gov.br/Trabalho_e_Rendimento/Pesquisa_Nacional_por_Amostra_de_Domicilios_continua/Anual/Microdados/Visita/Visita_1/Documentacao/dicionario_PNADC_microdados_2019_visita1_20220224.xls).</p>    
  
<br>
  
```{r, warning=FALSE, message=FALSE, echo=FALSE}
# Filtrar apenas as colunas relevantes
Painel3_pia_trabalho <- Painel3_pia %>%
  dplyr::select(UPA, dummy_sexo, dummy_raca, V2009, V4012, Estado)

# Renomear as categorias de trabalho
Painel3_pia_trabalho <- Painel3_pia_trabalho %>%
  mutate(Categoria_trabalho = case_when(
    V4012 == 1 ~ "Trabalhador doméstico",
    V4012 == 2 ~ "Militar do exército, marinha, aeronáutica, polícia militar ou bombeiro",
    V4012 == 3 ~ "Empregado do setor privado (com carteira)",
    V4012 == 4 ~ "Empregado do setor público",
    V4012 == 5 ~ "Empregador",
    V4012 == 6 ~ "Autônomo",
    V4012 == 7 ~ "Trabalhador familiar não remunerado",
    V4012 == 0 ~ "Trabalhador informal (sem carteira)"))

# Criar tabela com as informações de interesse
tabela_trabalho <- Painel3_pia_trabalho %>%
  dplyr::group_by(V2009, Categoria_trabalho, Estado, dummy_sexo, dummy_raca) %>%
  dplyr::summarize(Numero_Pessoas = n()) %>%
  dplyr::mutate("Gênero" = ifelse(dummy_sexo == 0, "Mulheres", "Homens"),
                "Raça" = ifelse(dummy_raca == 0, "Pessoas Brancas/Amarelas", "Pessoas Pretas/Pardas/Indígenas")) %>%
  dplyr::ungroup() %>%
  dplyr::rename("Idade (anos)" = V2009,
                "Tipo de Ocupação" = Categoria_trabalho,
                "Pessoas (qtd.)" = Numero_Pessoas) %>%
  dplyr::mutate(across(c("Gênero", "Raça"), as.character)) %>%
  dplyr::select("Idade (anos)", "Gênero", "Raça", "Tipo de Ocupação", "Pessoas (qtd.)") # Reordenar as colunas

# Criar a tabela
tabela_cont3 <- datatable(tabela_trabalho, options = list(pageLength = 10))

# Renderizar a tabela
tabela_cont3

```
  
<br>
<br>
  
Efetuando um somatório a fim de vermos o total, temos:  
  
<br>
  
```{r, warning=FALSE, message=FALSE, echo=FALSE}
# Filtrar apenas as categorias relevantes para os totais
Painel3_pia_trabalho_filt <- Painel3_pia_trabalho %>%
  filter(dummy_sexo %in% c(0, 1))  # Filtrar homens e mulheres

# Tabela para homens que são Pessoas Brancas/Amarelas
tabela_homens_branco <- Painel3_pia_trabalho_filt %>%
  filter(dummy_sexo == 0 & dummy_raca == 0) %>%
  group_by(Categoria_trabalho) %>%
  summarize(Total = n()) %>%
  mutate(Gênero = "Homens",
         Raça = "Pessoas Brancas/Amarelas") %>%
  ungroup()

# Tabela para homens que são Pessoas Pretas/Pardas/Indígenas
tabela_homens_preta <- Painel3_pia_trabalho_filt %>%
  filter(dummy_sexo == 0 & dummy_raca != 0) %>%
  group_by(Categoria_trabalho) %>%
  summarize(Total = n()) %>%
  mutate(Gênero = "Homens",
         Raça = "Pessoas Pretas/Pardas/Indígenas") %>%
  ungroup()

# Tabela para mulheres que são Pessoas Brancas/Amarelas
tabela_mulheres_branco <- Painel3_pia_trabalho_filt %>%
  filter(dummy_sexo == 1 & dummy_raca == 0) %>%
  group_by(Categoria_trabalho) %>%
  summarize(Total = n()) %>%
  mutate(Gênero = "Mulheres",
         Raça = "Pessoas Brancas/Amarelas") %>%
  ungroup()

# Tabela para mulheres que são Pessoas Pretas/Pardas/Indígenas
tabela_mulheres_preta <- Painel3_pia_trabalho_filt %>%
  filter(dummy_sexo == 1 & dummy_raca != 0) %>%
  group_by(Categoria_trabalho) %>%
  summarize(Total = n()) %>%
  mutate(Gênero = "Mulheres",
         Raça = "Pessoas Pretas/Pardas/Indígenas") %>%
  ungroup()

# Juntar todas as tabelas em uma única tabela
tabela_total <- bind_rows(tabela_homens_branco, tabela_homens_preta, tabela_mulheres_branco, tabela_mulheres_preta)

# Calcular os percentuais por grupo de gênero e raça
tabela_total <- tabela_total %>%
  group_by(Gênero, Raça) %>%
  mutate(Percentual = (Total / sum(Total)) * 100) %>%
  ungroup()

# Reordenar as colunas da tabela final
tabela_total <- tabela_total %>%
  dplyr::select(Gênero, Raça, Categoria_trabalho = Categoria_trabalho, Total, Percentual) %>% 
  dplyr::rename("Tipo de Ocupação" = Categoria_trabalho)

# Criar a tabela
tabela_cont_total <- datatable(tabela_total, options = list(pageLength = 10))

# Renderizar a tabela
tabela_cont_total

```
  
<br>
<br>
<br>
<br>
  
### Ilustrando a **Participação na força de trabalho** por **Idade**, **Raça**, **Gênero** e **Tipo de ocupação**.    
  
#### Gráfico: Participação de homens e mulheres conforme categoria de raças nos tipos de ocupação:  
  
```{r, warning=FALSE, message=FALSE, echo=FALSE}
# Filtrar apenas as categorias relevantes para os totais
Painel3_pia_trabalho_filt <- Painel3_pia_trabalho %>%
  filter(dummy_sexo %in% c(0, 1))  # Filtrar homens e mulheres

# Tabela para homens que são Pessoas Brancas/Amarelas
tabela_homens_branco <- Painel3_pia_trabalho_filt %>%
  filter(dummy_sexo == 0 & dummy_raca == 0) %>%
  group_by(Categoria_trabalho) %>%
  summarize(Total = n()) %>%
  mutate(Gênero = "Homens",
         Raça = "Pessoas Brancas/Amarelas") %>%
  ungroup()

# Tabela para homens que são Pessoas Pretas/Pardas/Indígenas
tabela_homens_preta <- Painel3_pia_trabalho_filt %>%
  filter(dummy_sexo == 0 & dummy_raca != 0) %>%
  group_by(Categoria_trabalho) %>%
  summarize(Total = n()) %>%
  mutate(Gênero = "Homens",
         Raça = "Pessoas Pretas/Pardas/Indígenas") %>%
  ungroup()

# Tabela para mulheres que são Pessoas Brancas/Amarelas
tabela_mulheres_branco <- Painel3_pia_trabalho_filt %>%
  filter(dummy_sexo == 1 & dummy_raca == 0) %>%
  group_by(Categoria_trabalho) %>%
  summarize(Total = n()) %>%
  mutate(Gênero = "Mulheres",
         Raça = "Pessoas Brancas/Amarelas") %>%
  ungroup()

# Tabela para mulheres que são Pessoas Pretas/Pardas/Indígenas
tabela_mulheres_preta <- Painel3_pia_trabalho_filt %>%
  filter(dummy_sexo == 1 & dummy_raca != 0) %>%
  group_by(Categoria_trabalho) %>%
  summarize(Total = n()) %>%
  mutate(Gênero = "Mulheres",
         Raça = "Pessoas Pretas/Pardas/Indígenas") %>%
  ungroup()

# Juntar todas as tabelas em uma única tabela
tabela_total <- bind_rows(tabela_homens_branco, tabela_homens_preta, tabela_mulheres_branco, tabela_mulheres_preta)

# Calcular os percentuais por grupo de gênero e raça
tabela_total <- tabela_total %>%
  group_by(Gênero, Raça) %>%
  mutate(Percentual = (Total / sum(Total)) * 100) %>%
  ungroup()

# Criar os gráficos
grafico_part_homens <- ggplot(filter(tabela_total, Gênero == "Homens"), aes(x = Categoria_trabalho, y = Percentual, fill = Raça)) +
  geom_bar(stat = "identity", position = "dodge") +
  labs(x = "Tipo de Ocupação", y = "Percentual", fill = "Raça") +
  ggtitle("Percentual de Raça por Gênero (Homens)") +
  theme_minimal() +
  theme(axis.text.x = element_text(angle = 45, hjust = 1)) +
  scale_fill_discrete(name = "Raça", labels = c("Brancos/Amarelos", "Pretos/Pardas/Indígenas"))

grafico_part_mulheres <- ggplot(filter(tabela_total, Gênero == "Mulheres"), aes(x = Categoria_trabalho, y = Percentual, fill = Raça)) +
  geom_bar(stat = "identity", position = "dodge") +
  labs(x = "Tipo de Ocupação", y = "Percentual", fill = "Raça") +
  ggtitle("Percentual de Raça por Gênero (Mulheres)") +
  theme_minimal() +
  theme(axis.text.x = element_text(angle = 45, hjust = 1)) +
  scale_fill_discrete(name = "Raça", labels = c("Brancos/Amarelos", "Pretos/Pardas/Indígenas"))

# Exibir os gráficos
print(grafico_part_homens)
print(grafico_part_mulheres)

```
  
<br>
<br>
  
#### Gráfico: Participação de homens e mulheres brancos/amarelos comparados com pretos/pardos/indígenas atuando como **Trabalhador doméstico**:
  
```{r, warning=FALSE, message=FALSE, echo=FALSE}
# Filtrar os dados para homens brancos
homens_branco_domestico <- tabela_trabalho %>%
  filter(Raça == "Pessoas Brancas/Amarelas", Gênero == "Homens", `Tipo de Ocupação` == "Trabalhador doméstico")

# Filtrar os dados para homens pretos/pardos/indígenas
homens_preto_pardo_indigena_domestico <- tabela_trabalho %>%
  filter(Raça == "Pessoas Pretas/Pardas/Indígenas", Gênero == "Homens", `Tipo de Ocupação` == "Trabalhador doméstico")

# Criar o gráfico de barras com barras sobrepostas e legenda das cores abaixo
grafico_homem_domestico <- ggplot(tabela_trabalho, aes(x = `Idade (anos)`, y = `Pessoas (qtd.)`, fill = Raça)) +
  geom_bar(data = homens_branco_domestico, stat = "identity", position = "identity") +
  geom_bar(data = homens_preto_pardo_indigena_domestico, stat = "identity", position = "identity", alpha = 0.5) +
  labs(x = "Idade", y = "Quantidade (Homens)", fill = "Raça") +
  scale_fill_manual(values = c("Pessoas Brancas/Amarelas" = "lightgreen", "Pessoas Pretas/Pardas/Indígenas" = "darkgreen")) +
  theme_minimal() +
  theme(legend.position = "bottom")


# Filtrar os dados para mulheres brancas
mulheres_branco_domestico <- tabela_trabalho %>%
  filter(Raça == "Pessoas Brancas/Amarelas", Gênero == "Mulheres", `Tipo de Ocupação` == "Trabalhador doméstico")

# Filtrar os dados para mulheres pretas/pardas/indígenas
mulheres_preto_pardo_indigena_domestico <- tabela_trabalho %>%
  filter(Raça == "Pessoas Pretas/Pardas/Indígenas", Gênero == "Mulheres", `Tipo de Ocupação` == "Trabalhador doméstico")

# Criar o gráfico de barras com barras sobrepostas e legenda das cores abaixo
grafico_mulher_domestico <- ggplot(tabela_trabalho, aes(x = `Idade (anos)`, y = `Pessoas (qtd.)`, fill = Raça)) +
  geom_bar(data = mulheres_branco_domestico, stat = "identity", position = "identity") +
  geom_bar(data = mulheres_preto_pardo_indigena_domestico, stat = "identity", position = "identity", alpha = 0.5) +
  labs(x = "Idade", y = "Quantidade (Mulheres)", fill = "Raça") +
  scale_fill_manual(values = c("Pessoas Brancas/Amarelas" = "pink", "Pessoas Pretas/Pardas/Indígenas" = "magenta")) +
  theme_minimal() +
  theme(legend.position = "bottom")

# Exibir o gráfico
print(grafico_homem_domestico)
print(grafico_mulher_domestico)
```
  
<br>
<br>
  
#### Gráfico: Participação de homens e mulheres brancos/amarelos comparados com pretos/pardos/indígenas atuando como **Militar**:
  
```{r, warning=FALSE, message=FALSE, echo=FALSE}
# Filtrar os dados para homens brancos
homens_branco_militar <- tabela_trabalho %>%
  filter(Raça == "Pessoas Brancas/Amarelas", Gênero == "Homens", `Tipo de Ocupação` == "Militar do exército, marinha, aeronáutica, polícia militar ou bombeiro")

# Filtrar os dados para homens pretos/pardos/indígenas
homens_preto_pardo_indigena_militar <- tabela_trabalho %>%
  filter(Raça == "Pessoas Pretas/Pardas/Indígenas", Gênero == "Homens", `Tipo de Ocupação` == "Militar do exército, marinha, aeronáutica, polícia militar ou bombeiro")

# Criar o gráfico de barras com barras sobrepostas e legenda das cores abaixo
grafico_homem_militar <- ggplot(tabela_trabalho, aes(x = `Idade (anos)`, y = `Pessoas (qtd.)`, fill = Raça)) +
  geom_bar(data = homens_branco_militar, stat = "identity", position = "identity") +
  geom_bar(data = homens_preto_pardo_indigena_militar, stat = "identity", position = "identity", alpha = 0.5) +
  labs(x = "Idade", y = "Quantidade (Homens)", fill = "Raça") +
  scale_fill_manual(values = c("Pessoas Brancas/Amarelas" = "lightgreen", "Pessoas Pretas/Pardas/Indígenas" = "darkgreen")) +
  theme_minimal() +
  theme(legend.position = "bottom")


# Filtrar os dados para mulheres brancas
mulheres_branco_militar <- tabela_trabalho %>%
  filter(Raça == "Pessoas Brancas/Amarelas", Gênero == "Mulheres", `Tipo de Ocupação` == "Militar do exército, marinha, aeronáutica, polícia militar ou bombeiro")

# Filtrar os dados para mulheres pretas/pardas/indígenas
mulheres_preto_pardo_indigena_militar <- tabela_trabalho %>%
  filter(Raça == "Pessoas Pretas/Pardas/Indígenas", Gênero == "Mulheres", `Tipo de Ocupação` == "Militar do exército, marinha, aeronáutica, polícia militar ou bombeiro")

# Criar o gráfico de barras com barras sobrepostas e legenda das cores abaixo
grafico_mulher_militar <- ggplot(tabela_trabalho, aes(x = `Idade (anos)`, y = `Pessoas (qtd.)`, fill = Raça)) +
  geom_bar(data = mulheres_branco_militar, stat = "identity", position = "identity") +
  geom_bar(data = mulheres_preto_pardo_indigena_militar, stat = "identity", position = "identity", alpha = 0.5) +
  labs(x = "Idade", y = "Quantidade (Mulheres)", fill = "Raça") +
  scale_fill_manual(values = c("Pessoas Brancas/Amarelas" = "pink", "Pessoas Pretas/Pardas/Indígenas" = "magenta")) +
  theme_minimal() +
  theme(legend.position = "bottom")


# Exibir o gráfico
print(grafico_homem_militar)
print(grafico_mulher_militar)
```
  
<br>
<br>
  
#### Gráfico: Participação de homens e mulheres brancos/amarelos comparados com pretos/pardos/indígenas atuando como **Empregado do setor privado**:
  
```{r, warning=FALSE, message=FALSE, echo=FALSE}
# Filtrar os dados para homens brancos
homens_branco_privado <- tabela_trabalho %>%
  filter(Raça == "Pessoas Brancas/Amarelas", Gênero == "Homens", `Tipo de Ocupação` == "Empregado do setor privado (com carteira)")

# Filtrar os dados para homens pretos/pardos/indígenas
homens_preto_pardo_indigena_privado <- tabela_trabalho %>%
  filter(Raça == "Pessoas Pretas/Pardas/Indígenas", Gênero == "Homens", `Tipo de Ocupação` == "Empregado do setor privado (com carteira)")

# Criar o gráfico de barras com barras sobrepostas e legenda das cores abaixo
grafico_homem_privado <- ggplot(tabela_trabalho, aes(x = `Idade (anos)`, y = `Pessoas (qtd.)`, fill = Raça)) +
  geom_bar(data = homens_branco_privado, stat = "identity", position = "identity") +
  geom_bar(data = homens_preto_pardo_indigena_privado, stat = "identity", position = "identity", alpha = 0.5) +
  labs(x = "Idade", y = "Quantidade (Homens)", fill = "Raça") +
  scale_fill_manual(values = c("Pessoas Brancas/Amarelas" = "lightgreen", "Pessoas Pretas/Pardas/Indígenas" = "darkgreen")) +
  theme_minimal() +
  theme(legend.position = "bottom")


# Filtrar os dados para mulheres brancas
mulheres_branco_privado <- tabela_trabalho %>%
  filter(Raça == "Pessoas Brancas/Amarelas", Gênero == "Mulheres", `Tipo de Ocupação` == "Empregado do setor privado (com carteira)")

# Filtrar os dados para mulheres pretas/pardas/indígenas
mulheres_preto_pardo_indigena_privado <- tabela_trabalho %>%
  filter(Raça == "Pessoas Pretas/Pardas/Indígenas", Gênero == "Mulheres", `Tipo de Ocupação` == "Empregado do setor privado (com carteira)")

# Criar o gráfico de barras com barras sobrepostas e legenda das cores abaixo
grafico_mulher_privado <- ggplot(tabela_trabalho, aes(x = `Idade (anos)`, y = `Pessoas (qtd.)`, fill = Raça)) +
  geom_bar(data = mulheres_branco_privado, stat = "identity", position = "identity") +
  geom_bar(data = mulheres_preto_pardo_indigena_privado, stat = "identity", position = "identity", alpha = 0.5) +
  labs(x = "Idade", y = "Quantidade (Mulheres)", fill = "Raça") +
  scale_fill_manual(values = c("Pessoas Brancas/Amarelas" = "pink", "Pessoas Pretas/Pardas/Indígenas" = "magenta")) +
  theme_minimal() +
  theme(legend.position = "bottom")

# Exibir o gráfico
print(grafico_homem_privado)
print(grafico_mulher_privado)

```
  
<br>
<br>
  
#### Gráfico: Participação de homens e mulheres brancos/amarelos comparados com pretos/pardos/indígenas atuando como **Empregado do setor público**:  
  
```{r, warning=FALSE, message=FALSE, echo=FALSE}
# Filtrar os dados para homens brancos
homens_branco_publico <- tabela_trabalho %>%
  filter(Raça == "Pessoas Brancas/Amarelas", Gênero == "Homens", `Tipo de Ocupação` == "Empregado do setor público")

# Filtrar os dados para homens pretos/pardos/indígenas
homens_preto_pardo_indigena_publico <- tabela_trabalho %>%
  filter(Raça == "Pessoas Pretas/Pardas/Indígenas", Gênero == "Homens", `Tipo de Ocupação` == "Empregado do setor público")

# Criar o gráfico de barras com barras sobrepostas e legenda das cores abaixo
grafico_homem_publico <- ggplot(tabela_trabalho, aes(x = `Idade (anos)`, y = `Pessoas (qtd.)`, fill = Raça)) +
  geom_bar(data = homens_branco_publico, stat = "identity", position = "identity") +
  geom_bar(data = homens_preto_pardo_indigena_publico, stat = "identity", position = "identity", alpha = 0.5) +
  labs(x = "Idade", y = "Quantidade (Homens)", fill = "Raça") +
  scale_fill_manual(values = c("Pessoas Brancas/Amarelas" = "lightgreen", "Pessoas Pretas/Pardas/Indígenas" = "darkgreen")) +
  theme_minimal() +
  theme(legend.position = "bottom")


# Filtrar os dados para mulheres brancas
mulheres_branco_publico <- tabela_trabalho %>%
  filter(Raça == "Pessoas Brancas/Amarelas", Gênero == "Mulheres", `Tipo de Ocupação` == "Empregado do setor público")

# Filtrar os dados para mulheres pretas/pardas/indígenas
mulheres_preto_pardo_indigena_publico <- tabela_trabalho %>%
  filter(Raça == "Pessoas Pretas/Pardas/Indígenas", Gênero == "Mulheres", `Tipo de Ocupação` == "Empregado do setor público")

# Criar o gráfico de barras com barras sobrepostas e legenda das cores abaixo
grafico_mulher_publico <- ggplot(tabela_trabalho, aes(x = `Idade (anos)`, y = `Pessoas (qtd.)`, fill = Raça)) +
  geom_bar(data = mulheres_branco_publico, stat = "identity", position = "identity") +
  geom_bar(data = mulheres_preto_pardo_indigena_publico, stat = "identity", position = "identity", alpha = 0.5) +
  labs(x = "Idade", y = "Quantidade (Mulheres)", fill = "Raça") +
  scale_fill_manual(values = c("Pessoas Brancas/Amarelas" = "pink", "Pessoas Pretas/Pardas/Indígenas" = "magenta")) +
  theme_minimal() +
  theme(legend.position = "bottom")


# Exibir o gráfico
print(grafico_homem_publico)
print(grafico_mulher_publico)

```
  
<br>
<br>
  
#### Gráfico: Participação de homens e mulheres brancos/amarelos comparados com pretos/pardos/indígenas atuando como **Empregador**:  
  
```{r, warning=FALSE, message=FALSE, echo=FALSE}
# Filtrar os dados para homens brancos
homens_branco_empregador <- tabela_trabalho %>%
  filter(Raça == "Pessoas Brancas/Amarelas", Gênero == "Homens", `Tipo de Ocupação` == "Empregador")

# Filtrar os dados para homens pretos/pardos/indígenas
homens_preto_pardo_indigena_empregador <- tabela_trabalho %>%
  filter(Raça == "Pessoas Pretas/Pardas/Indígenas", Gênero == "Homens", `Tipo de Ocupação` == "Empregador")

# Criar o gráfico de barras com barras sobrepostas e legenda das cores abaixo
grafico_homem_empregador <- ggplot(tabela_trabalho, aes(x = `Idade (anos)`, y = `Pessoas (qtd.)`, fill = Raça)) +
  geom_bar(data = homens_branco_empregador, stat = "identity", position = "identity") +
  geom_bar(data = homens_preto_pardo_indigena_empregador, stat = "identity", position = "identity", alpha = 0.5) +
  labs(x = "Idade", y = "Quantidade (Homens)", fill = "Raça") +
  scale_fill_manual(values = c("Pessoas Brancas/Amarelas" = "lightgreen", "Pessoas Pretas/Pardas/Indígenas" = "darkgreen")) +
  theme_minimal() +
  theme(legend.position = "bottom")


# Filtrar os dados para mulheres brancas
mulheres_branco_empregador <- tabela_trabalho %>%
  filter(Raça == "Pessoas Brancas/Amarelas", Gênero == "Mulheres", `Tipo de Ocupação` == "Empregador")

# Filtrar os dados para mulheres pretos/pardos/indígenas
mulheres_preto_pardo_indigena_empregador <- tabela_trabalho %>%
  filter(Raça == "Pessoas Pretas/Pardas/Indígenas", Gênero == "Mulheres", `Tipo de Ocupação` == "Empregador")

# Criar o gráfico de barras com barras sobrepostas e legenda das cores abaixo
grafico_mulher_empregador <- ggplot(tabela_trabalho, aes(x = `Idade (anos)`, y = `Pessoas (qtd.)`, fill = Raça)) +
  geom_bar(data = mulheres_branco_empregador, stat = "identity", position = "identity") +
  geom_bar(data = mulheres_preto_pardo_indigena_empregador, stat = "identity", position = "identity", alpha = 0.5) +
  labs(x = "Idade", y = "Quantidade (Mulheres)", fill = "Raça") +
  scale_fill_manual(values = c("Pessoas Brancas/Amarelas" = "pink", "Pessoas Pretas/Pardas/Indígenas" = "magenta")) +
  theme_minimal() +
  theme(legend.position = "bottom")


# Exibir o gráfico
print(grafico_homem_empregador)
print(grafico_mulher_empregador)

```
  
<br>
<br>
  
#### Gráfico: Participação de homens e mulheres brancos/amarelos comparados com pretos/pardos/indígenas atuando como **Autônomos**:  
  
```{r, warning=FALSE, message=FALSE, echo=FALSE}
# Filtrar os dados para homens brancos
homens_branco_autonomo <- tabela_trabalho %>%
  filter(Raça == "Pessoas Brancas/Amarelas", Gênero == "Homens", `Tipo de Ocupação` == "Autônomo")

# Filtrar os dados para homens pretos/pardos/indígenas
homens_preto_pardo_indigena_autonomo <- tabela_trabalho %>%
  filter(Raça == "Pessoas Pretas/Pardas/Indígenas", Gênero == "Homens", `Tipo de Ocupação` == "Autônomo")

# Criar o gráfico de barras com barras sobrepostas e legenda das cores abaixo
grafico_homem_autonomo <- ggplot(tabela_trabalho, aes(x = `Idade (anos)`, y = `Pessoas (qtd.)`, fill = Raça)) +
  geom_bar(data = homens_branco_autonomo, stat = "identity", position = "identity") +
  geom_bar(data = homens_preto_pardo_indigena_autonomo, stat = "identity", position = "identity", alpha = 0.5) +
  labs(x = "Idade", y = "Quantidade (Homens)", fill = "Raça") +
  scale_fill_manual(values = c("Pessoas Brancas/Amarelas" = "lightgreen", "Pessoas Pretas/Pardas/Indígenas" = "darkgreen")) +
  theme_minimal() +
  theme(legend.position = "bottom")


# Filtrar os dados para mulheres brancas
mulheres_branco_autonomo <- tabela_trabalho %>%
  filter(Raça == "Pessoas Brancas/Amarelas", Gênero == "Mulheres", `Tipo de Ocupação` == "Autônomo")

# Filtrar os dados para mulheres pretas/pardas/indígenas
mulheres_preto_pardo_indigena_autonomo <- tabela_trabalho %>%
  filter(Raça == "Pessoas Pretas/Pardas/Indígenas", Gênero == "Mulheres", `Tipo de Ocupação` == "Autônomo")

# Criar o gráfico de barras com barras sobrepostas e legenda das cores abaixo
grafico_mulher_autonomo <- ggplot(tabela_trabalho, aes(x = `Idade (anos)`, y = `Pessoas (qtd.)`, fill = Raça)) +
  geom_bar(data = mulheres_branco_autonomo, stat = "identity", position = "identity") +
  geom_bar(data = mulheres_preto_pardo_indigena_autonomo, stat = "identity", position = "identity", alpha = 0.5) +
  labs(x = "Idade", y = "Quantidade (Mulheres)", fill = "Raça") +
  scale_fill_manual(values = c("Pessoas Brancas/Amarelas" = "pink", "Pessoas Pretas/Pardas/Indígenas" = "magenta")) +
  theme_minimal() +
  theme(legend.position = "bottom")


# Exibir o gráfico
print(grafico_homem_autonomo)
print(grafico_mulher_autonomo)
```
  
<br>
<br>
  
#### Gráfico: Participação de homens e mulheres brancos/amarelos comparados com pretos/pardos/indígenas atuando como **Trabalhador familiar não remunerado**:  
  
```{r, warning=FALSE, message=FALSE, echo=FALSE}
# Filtrar os dados para homens brancos
homens_branco_familiar <- tabela_trabalho %>%
  filter(Raça == "Pessoas Brancas/Amarelas", Gênero == "Homens", `Tipo de Ocupação` == "Trabalhador familiar não remunerado")

# Filtrar os dados para homens pretos/pardos/indígenas
homens_preto_pardo_indigena_familiar <- tabela_trabalho %>%
  filter(Raça == "Pessoas Pretas/Pardas/Indígenas", Gênero == "Homens", `Tipo de Ocupação` == "Trabalhador familiar não remunerado")

# Criar o gráfico de barras com barras sobrepostas e legenda das cores abaixo
grafico_homem_familiar <- ggplot(tabela_trabalho, aes(x = `Idade (anos)`, y = `Pessoas (qtd.)`, fill = Raça)) +
  geom_bar(data = homens_branco_familiar, stat = "identity", position = "identity") +
  geom_bar(data = homens_preto_pardo_indigena_familiar, stat = "identity", position = "identity", alpha = 0.5) +
  labs(x = "Idade", y = "Quantidade (Homens)", fill = "Raça") +
  scale_fill_manual(values = c("Pessoas Brancas/Amarelas" = "lightgreen", "Pessoas Pretas/Pardas/Indígenas" = "darkgreen")) +
  theme_minimal() +
  theme(legend.position = "bottom")


# Filtrar os dados para mulheres brancas
mulheres_branco_familiar <- tabela_trabalho %>%
  filter(Raça == "Pessoas Brancas/Amarelas", Gênero == "Mulheres", `Tipo de Ocupação` == "Trabalhador familiar não remunerado")

# Filtrar os dados para mulheres pretas/pardas/indígenas
mulheres_preto_pardo_indigena_familiar <- tabela_trabalho %>%
  filter(Raça == "Pessoas Pretas/Pardas/Indígenas", Gênero == "Mulheres", `Tipo de Ocupação` == "Trabalhador familiar não remunerado")

# Criar o gráfico de barras com barras sobrepostas e legenda das cores abaixo
grafico_mulher_familiar <- ggplot(tabela_trabalho, aes(x = `Idade (anos)`, y = `Pessoas (qtd.)`, fill = Raça)) +
  geom_bar(data = mulheres_branco_familiar, stat = "identity", position = "identity") +
  geom_bar(data = mulheres_preto_pardo_indigena_familiar, stat = "identity", position = "identity", alpha = 0.5) +
  labs(x = "Idade", y = "Quantidade (Mulheres)", fill = "Raça") +
  scale_fill_manual(values = c("Pessoas Brancas/Amarelas" = "pink", "Pessoas Pretas/Pardas/Indígenas" = "magenta")) +
  theme_minimal() +
  theme(legend.position = "bottom")


# Exibir o gráfico
print(grafico_homem_familiar)
print(grafico_mulher_familiar)

```
  
<br>
<br>
  
#### Gráfico: Participação de homens e mulheres brancos/amarelos comparados com pretos/pardos/indígenas e **Trabalhador informal (sem carteira)**:  
  
```{r, warning=FALSE, message=FALSE, echo=FALSE}
# Filtrar os dados para homens brancos
homens_branco_informal <- tabela_trabalho %>%
  filter(Raça == "Pessoas Brancas/Amarelas", Gênero == "Homens", `Tipo de Ocupação` == "Trabalhador informal (sem carteira)")

# Filtrar os dados para homens pretos/pardos/indígenas
homens_preto_pardo_indigena_informal <- tabela_trabalho %>%
  filter(Raça == "Pessoas Pretas/Pardas/Indígenas", Gênero == "Homens", `Tipo de Ocupação` == "Trabalhador informal (sem carteira)")

# Criar o gráfico de barras com barras sobrepostas e legenda das cores abaixo
grafico_homens_informal <- ggplot(tabela_trabalho, aes(x = `Idade (anos)`, y = `Pessoas (qtd.)`, fill = Raça)) +
  geom_bar(data = homens_branco_informal, stat = "identity", position = "identity") +
  geom_bar(data = homens_preto_pardo_indigena_informal, stat = "identity", position = "identity", alpha = 0.5) +
  labs(x = "Idade", y = "Quantidade (Homens)", fill = "Raça") +
  scale_fill_manual(values = c("Pessoas Brancas/Amarelas" = "lightgreen", "Pessoas Pretas/Pardas/Indígenas" = "darkgreen")) +
  theme_minimal() +
  theme(legend.position = "bottom")



# Filtrar os dados para mulheres brancas
mulheres_branco_informal <- tabela_trabalho %>%
  filter(Raça == "Pessoas Brancas/Amarelas", Gênero == "Mulheres", `Tipo de Ocupação` == "Trabalhador informal (sem carteira)")

# Filtrar os dados para mulheres pretas/pardas/indígenas
mulheres_preto_pardo_indigena_informal <- tabela_trabalho %>%
  filter(Raça == "Pessoas Pretas/Pardas/Indígenas", Gênero == "Mulheres", `Tipo de Ocupação` == "Trabalhador informal (sem carteira)")

# Criar o gráfico de barras com barras sobrepostas e legenda das cores abaixo
grafico_mulheres_informal <- ggplot(tabela_trabalho, aes(x = `Idade (anos)`, y = `Pessoas (qtd.)`, fill = Raça)) +
  geom_bar(data = mulheres_branco_informal, stat = "identity", position = "identity") +
  geom_bar(data = mulheres_preto_pardo_indigena_informal, stat = "identity", position = "identity", alpha = 0.5) +
  labs(x = "Idade", y = "Quantidade (Mulheres)", fill = "Raça") +
  scale_fill_manual(values = c("Pessoas Brancas/Amarelas" = "pink", "Pessoas Pretas/Pardas/Indígenas" = "magenta")) +
  theme_minimal() +
  theme(legend.position = "bottom")


# Exibir o gráfico
print(grafico_homens_informal)
print(grafico_mulheres_informal)
```
  
<br>
<br>
<br>
  
### Analisando a PIA separando os grupos **Raça** e **Gênero** por **Anos de Estudo**  
  
Efetuaremos agora uma análise sobre os anos de estudo apresentada pela pesquisa. As categorias foram identificadas na PNADC como:  
  
1. `VD3004 = "1"` = "Sem instrução e menos de 1 ano de estudo",  
2. `VD3004 = "2"` = "Fundamental incompleto ou equivalente",  
3. `VD3004 = "3"` = "Fundamental completo ou equivalente",  
4. `VD3004 = "4"` = "Médio incompleto ou equivalente",  
5. `VD3004 = "5"` = "Médio completo ou equivalente",  
6. `VD3004 = "6"` = "Superior incompleto ou equivalente",  
7. `VD3004 = "7"` = "Superior completo".   
  
<br>
  
```{r, warning=FALSE, message=FALSE, echo=FALSE}
# Filtrar apenas as colunas relevantes
Painel3_pia_estudo <- Painel3_pia %>%
  dplyr::select(UPA, dummy_sexo, dummy_raca, V2009, VD3004, Estado)

# Renomear as categorias de anos de estudo
Painel3_pia_estudo <- Painel3_pia_estudo %>%
  mutate(Anos_de_Estudo = case_when(
    VD3004 == "1" ~ "Sem instrução e menos de 1 ano de estudo",
    VD3004 == "2" ~ "Fundamental incompleto ou equivalente",
    VD3004 == "3" ~ "Fundamental completo ou equivalente",
    VD3004 == "4" ~ "Médio incompleto ou equivalente",
    VD3004 == "5" ~ "Médio completo ou equivalente",
    VD3004 == "6" ~ "Superior incompleto ou equivalente",
    VD3004 == "7" ~ "Superior completo"))

# Criar tabela com as informações de interesse
tabela_estudo <- Painel3_pia_estudo %>%
  dplyr::group_by(V2009, Anos_de_Estudo, Estado, dummy_sexo, dummy_raca) %>%
  dplyr::summarize(Numero_Pessoas = n()) %>%
  dplyr::mutate("Gênero" = ifelse(dummy_sexo == 0, "Mulheres", "Homens"),
                "Raça" = ifelse(dummy_raca == 0, "Pessoas Brancas/Amarelas", "Pessoas Pretas/Pardas/Indígenas")) %>%
  dplyr::ungroup() %>%
  dplyr::rename("Idade (anos)" = V2009,
                "Anos de Estudo" = Anos_de_Estudo,
                "Pessoas (qtd.)" = Numero_Pessoas) %>%
  dplyr::mutate(across(c("Gênero", "Raça"), as.character)) %>%
  dplyr::select("Idade (anos)", "Gênero", "Raça", "Anos de Estudo", "Pessoas (qtd.)") # Reordenar as colunas

# Criar a tabela
tabela_cont6 <- datatable(tabela_estudo, options = list(pageLength = 10))

# Renderizar a tabela
tabela_cont6


```
  
<br>
<br>
  
Efetuando um somatório a fim de vermos o total, temos:  
  
```{r, warning=FALSE, message=FALSE, echo=FALSE}
# Filtrar apenas as categorias relevantes para os totais
Painel3_pia_estudo_filt <- Painel3_pia_estudo %>%
  filter(dummy_sexo %in% c(0, 1))  # Filtrar homens e mulheres

# Tabela para homens que são Pessoas Brancas/Amarelas
tabela_homens_branco <- Painel3_pia_estudo_filt %>%
  filter(dummy_sexo == 0 & dummy_raca == 0) %>%
  group_by(Anos_de_Estudo) %>%
  summarize(Total = n()) %>%
  mutate(Gênero = "Homens",
         Raça = "Pessoas Brancas/Amarelas") %>%
  ungroup() %>%
  mutate(Percentual = (Total / sum(Total)) * 100)

# Tabela para homens que são Pessoas Pretas/Pardas/Indígenas
tabela_homens_preta <- Painel3_pia_estudo_filt %>%
  filter(dummy_sexo == 0 & dummy_raca != 0) %>%
  group_by(Anos_de_Estudo) %>%
  summarize(Total = n()) %>%
  mutate(Gênero = "Homens",
         Raça = "Pessoas Pretas/Pardas/Indígenas") %>%
  ungroup() %>%
  mutate(Percentual = (Total / sum(Total)) * 100)

# Tabela para mulheres que são Pessoas Brancas/Amarelas
tabela_mulheres_branco <- Painel3_pia_estudo_filt %>%
  filter(dummy_sexo == 1 & dummy_raca == 0) %>%
  group_by(Anos_de_Estudo) %>%
  summarize(Total = n()) %>%
  mutate(Gênero = "Mulheres",
         Raça = "Pessoas Brancas/Amarelas") %>%
  ungroup() %>%
  mutate(Percentual = (Total / sum(Total)) * 100)

# Tabela para mulheres que são Pessoas Pretas/Pardas/Indígenas
tabela_mulheres_preta <- Painel3_pia_estudo_filt %>%
  filter(dummy_sexo == 1 & dummy_raca != 0) %>%
  group_by(Anos_de_Estudo) %>%
  summarize(Total = n()) %>%
  mutate(Gênero = "Mulheres",
         Raça = "Pessoas Pretas/Pardas/Indígenas") %>%
  ungroup() %>%
  mutate(Percentual = (Total / sum(Total)) * 100)

# Juntar todas as tabelas em uma única tabela
tabela_total <- bind_rows(tabela_homens_branco, tabela_homens_preta, tabela_mulheres_branco, tabela_mulheres_preta)

# Reordenar as colunas da tabela final
tabela_total <- tabela_total %>%
  dplyr::select(Gênero, Raça, Anos_de_Estudo, Total, Percentual) %>% 
  dplyr::rename("Anos de Estudo" = Anos_de_Estudo,
                "Pessoas (qtd.)" = Total,
                "Percentual (%)" = Percentual)

# Criar a tabela
tabela_estudo_cont_total <- datatable(tabela_total, options = list(pageLength = 10))

# Renderizar a tabela
tabela_estudo_cont_total

```
  
<br>
<br>
<br>
<br>
  
### Ilustrando os grupos de gênero e raça conforme os anos de estudo.    
  
```{r, warning=FALSE, message=FALSE, echo=FALSE}
# Filtrar apenas as categorias relevantes para os totais
Painel3_pia_estudo_filt <- Painel3_pia_estudo %>%
  filter(dummy_sexo %in% c(0, 1))  # Filtrar homens e mulheres

# Tabela para homens que são Pessoas Brancas/Amarelas
tabela_homens_branco <- Painel3_pia_estudo_filt %>%
  filter(dummy_sexo == 0 & dummy_raca == 0) %>%
  group_by(Anos_de_Estudo) %>%
  summarize(Total = n()) %>%
  mutate(Gênero = "Homens",
         Raça = "Pessoas Brancas/Amarelas") %>%
  ungroup()

# Tabela para homens que são Pessoas Pretas/Pardas/Indígenas
tabela_homens_preta <- Painel3_pia_estudo_filt %>%
  filter(dummy_sexo == 0 & dummy_raca != 0) %>%
  group_by(Anos_de_Estudo) %>%
  summarize(Total = n()) %>%
  mutate(Gênero = "Homens",
         Raça = "Pessoas Pretas/Pardas/Indígenas") %>%
  ungroup()

# Tabela para mulheres que são Pessoas Brancas/Amarelas
tabela_mulheres_branco <- Painel3_pia_estudo_filt %>%
  filter(dummy_sexo == 1 & dummy_raca == 0) %>%
  group_by(Anos_de_Estudo) %>%
  summarize(Total = n()) %>%
  mutate(Gênero = "Mulheres",
         Raça = "Pessoas Brancas/Amarelas") %>%
  ungroup()

# Tabela para mulheres que são Pessoas Pretas/Pardas/Indígenas
tabela_mulheres_preta <- Painel3_pia_estudo_filt %>%
  filter(dummy_sexo == 1 & dummy_raca != 0) %>%
  group_by(Anos_de_Estudo) %>%
  summarize(Total = n()) %>%
  mutate(Gênero = "Mulheres",
         Raça = "Pessoas Pretas/Pardas/Indígenas") %>%
  ungroup()

# Juntar todas as tabelas em uma única tabela
tabela_total <- bind_rows(tabela_homens_branco, tabela_homens_preta, tabela_mulheres_branco, tabela_mulheres_preta)

# Calcular os percentuais por grupo de gênero e raça
tabela_total <- tabela_total %>%
  group_by(Gênero, Raça) %>%
  mutate(Percentual = (Total / sum(Total)) * 100) %>%
  ungroup()

# Criar os gráficos
grafico_perc_est_homens <- ggplot(filter(tabela_total, Gênero == "Homens"), aes(x = Anos_de_Estudo, y = Percentual, fill = Raça)) +
  geom_bar(stat = "identity", position = "dodge") +
  labs(x = "Anos de Estudo", y = "Percentual", fill = "Raça") +
  ggtitle("Percentual de Raça por Gênero (Homens)") +
  theme_minimal() +
  theme(axis.text.x = element_text(angle = 45, hjust = 1)) +
  scale_fill_discrete(name = "Raça", labels = c("Brancos/Amarelos", "Pretos/Pardas/Indígenas"))

grafico_perc_est_mulheres <- ggplot(filter(tabela_total, Gênero == "Mulheres"), aes(x = Anos_de_Estudo, y = Percentual, fill = Raça)) +
  geom_bar(stat = "identity", position = "dodge") +
  labs(x = "Anos de Estudo", y = "Percentual", fill = "Raça") +
  ggtitle("Percentual de Raça por Gênero (Mulheres)") +
  theme_minimal() +
  theme(axis.text.x = element_text(angle = 45, hjust = 1)) +
  scale_fill_discrete(name = "Raça", labels = c("Brancos/Amarelos", "Pretos/Pardas/Indígenas"))

# Exibir os gráficos
print(grafico_perc_est_homens)
print(grafico_perc_est_mulheres)

```
  
<br>
<br>
<br>
<br>
<br>
<br>
  
## Passo 5: Analisando o componente salarial para os grupos **Raça**, **Gênero**, **Tipo de ocupação** e **Anos de estudo**  
  
<p style="text-align: justify;">A análise descritiva prossegue com a elaboração de gráficos e tabelas contendo estatísticas descritivas das variáveis criadas. Um ponto de atenção é garantir que as definições das variáveis estejam adequadas à PNADC.</p>  
  
<p style="text-align: justify;">No caso dos indivíduos que trabalham, será elaborada uma tabela com a média, desvio-padrão, mínimo e máximo dos rendimentos mensais.</p>  
  
<p style="text-align: justify;">Essa análise permitirá compreender o comportamento dos rendimentos mensais para diferentes tipos de ocupação, considerando tanto o setor formal quanto o informal da economia. Com esses dados descritivos, poderemos ter uma visão ampla da distribuição dos rendimentos salariais para os grupos de interesse, possibilitando identificar possíveis diferenças salariais entre raças, gêneros, níveis de educação e ocupações.</p>  
  
<p style="text-align: justify;">Essa primeira etapa de análise descritiva será fundamental para fornecer insights e subsidiar as análises mais aprofundadas do Passo 5, onde abordaremos o componente salarial dos grupos Raça, Gênero, Tipo de ocupação e Anos de estudo. Com essas informações em mãos, poderemos realizar uma análise mais robusta e embasada sobre as desigualdades salariais e suas possíveis causas.</p>  
  
<br>
<br>
<br>
  
### Analisando os valores de **Salário_Hora** para os grupos de **Gênero** e **Raça**
  
<p style="text-align: justify;">Vamos relembrara aqui que a proposta de análise dos dados referentes a salário bruto mensal, verificado pela PNADC com a variável `V403312`, consideram o valor nominal em Reais (R$). Tendo isso em vista, incluiremos a variável `salario_hora` em nosso modelo a partir da divisão do rendimento bruto mensal por 4 (equivalendo a 4 semanas em um mês), e em seguida, dividindo pela variável `V4039` que equivale ao total de horas trabalhadas por semana:</p>  
  
```{r, warning=FALSE, message=FALSE}
# Criar a nova coluna "salario_hora"
Painel3_pia <- Painel3_pia %>%
  mutate(salario_hora = V403312 / 4 / V4039)

# Substituir valores vazios (NaN) por zero na variável "salario_hora" do banco de dados "Painel3_pia"
Painel3_pia$salario_hora <- replace(Painel3_pia$salario_hora, is.nan(Painel3_pia$salario_hora), 0)

write.csv(Painel3_pia, file = "painel_pnad.csv", row.names = FALSE)
```
  
<br>
  
<p style="text-align: justify;">Na sequência, iniciaremos um novo filtro para o banco de dados `Painel3_pia` considerando os grupos de **Gênero** e **Raça**, resultando na seguinte tabela:</p>  
 
<br>
  
```{r, warning=FALSE, message=FALSE, echo=FALSE}
# Criar o novo banco de dados "PIA_salario1"
PIA_salario1 <- Painel3_pia %>% 
  dplyr::mutate(
    Idade = V2009,
    Estado,
    Gênero = ifelse(dummy_sexo == 1, "Homens", "Mulheres"),
    Raça = ifelse(dummy_raca == 1, "PPI", "Brancos/Amarelos"),
    Salário_Hora = round(salario_hora, 2)
  ) %>% 
  dplyr::select(Idade, Estado, Gênero, Raça, Salário_Hora)

# Retificar a tabela e efetuar o somatório da coluna "Idade"
tabela_PIA_salario1 <- PIA_salario1 %>% 
  group_by(Estado, Gênero, Raça, Salário_Hora) %>%
  summarise(Total = sum(Idade)) %>%
  arrange(Estado)

# Criar a tabela
tabela_PIA_salario2 <- datatable(tabela_PIA_salario1, options = list(pageLength = 10))

# Renderizar a tabela
tabela_PIA_salario2

```
  
<br>
  
<p style="text-align: justify;">Com isso já podemos resumir os valores de Mínimo, Máximo, Média, Mediana e Desvio-Padrão dos valores respectivos aos salários de pessoas conforme o Gênero e a Raça, para toda a Região Nordeste.</p>  
  
<br>
  
```{r, warning=FALSE, message=FALSE, echo=FALSE}
# Criar a tabela resumo a partir do banco de dados "PIA_salario1"
tabela_resumo_salario1 <- PIA_salario1 %>%
  group_by(Gênero, Raça) %>%
  summarise(
    Mínimo = min(Salário_Hora),
    Máximo = max(Salário_Hora),
    Média = mean(Salário_Hora),
    Mediana = median(Salário_Hora),
    Desvio_Padrão = sd(Salário_Hora)
  )

kable(head(tabela_resumo_salario1)) %>% 
  kable_styling(full_width = FALSE, bootstrap_options = c("striped", "hover", "condensed", "responsive"))
```
    
<br>
  
<p style="text-align: justify;">Passaremos agora para a visualização dos dados por meio do gráfico de `boxplot`, representado por caixas (boxes) no gráfico, ilustrando a distribuição dos salários médios por hora para cada grupo de gênero (homens e mulheres) e raça (PPI e Brancos/Amarelos). A linha no centro de cada caixa representa a mediana dos salários, enquanto a parte inferior da caixa indica o primeiro quartil (25%) e a parte superior, o terceiro quartil (75%).</p>  
  
<p style="text-align: justify;">Os pontos acima das caixas representam os valores médios dos salários para cada grupo. Além disso, as barras verticais que se estendem acima e abaixo das caixas representam os intervalos de confiança para o desvio-padrão, ou seja, a variação dos salários em torno da média.</p>  
  
<br>
  
```{r, warning=FALSE, message=FALSE, echo=FALSE}
# Carregando o pacote ggplot2
library(ggplot2)

# Dados da tabela resumo
tabela_resumo_salario1 <- data.frame(
  Gênero = c("Homens", "Homens", "Mulheres", "Mulheres"),
  Raça = c("PPI", "Brancos/Amarelos", "PPI", "Brancos/Amarelos"),
  Mínimo = c(0, 0, 0, 0),
  Máximo = c(1250.0, 1875.0, 562.5, 500.0),
  Média = c(6.325020, 4.021296, 3.844528, 2.359862),
  Mediana = c(3.23, 2.50, 0.00, 0.00),
  Desvio_Padrão = c(15.339110, 10.064948, 10.159497, 6.413519)
)

# Definindo as cores para cada categoria
cores <- c("#1F78B4", "magenta", "#E31A1C", "#FFA07A")

# Criando o gráfico de boxplot
ggplot(tabela_resumo_salario1, aes(x = Raça, y = Média, fill = Gênero)) +
  geom_boxplot(outlier.shape = NA) +
  geom_point(position = position_jitterdodge(jitter.width = 0.2), size = 3, shape = 21, color = "black") +
  stat_summary(fun = median, geom = "point", size = 5, shape = 4, color = "black", show.legend = FALSE) +
  geom_errorbar(aes(ymin = Média - Desvio_Padrão, ymax = Média + Desvio_Padrão), 
                width = 0.2, position = position_dodge(0.75), color = "black") +
  geom_boxplot(width = 0.2, position = position_dodge(0.75), alpha = 0.5, color = "black") +
  labs(title = "Diferença Salarial por Gênero e Raça",
       x = "Raça",
       y = "Salário Médio por Hora") +
  scale_fill_manual(values = cores, labels = c("Homens", "Mulheres"),
                    name = "Gênero", breaks = c("Homens", "Mulheres")) +
  theme_minimal() +
  theme(legend.position = "bottom") +
  geom_text(aes(label = paste("Desvio-Padrão:", round(Desvio_Padrão, 2))), 
            position = position_dodge(width = 0.8), 
            vjust = -1.5, 
            size = 3)

```
<br>
<br>
<br>

### Analisando os valores de **Salário_Hora** para os grupos de **Gênero**, **Raça** e **Anos de Estudo**.
  
<p style="text-align: justify;">De igual modo filtramos para "Anos de Estudo", a fim de verificar o mínimo, máximo, média, mediana e desvio padrão dos "Salário_Hora" para cada grupo de "Raça" e "Gênero", primeiro separado por estados, conforme a tabela a seguir.</p>  
    
```{r, warning=FALSE, message=FALSE, echo=FALSE}
# Criar o novo banco de dados "PIA_salario2"
PIA_salario2 <- Painel3_pia %>% 
  dplyr::mutate(
    Idade = V2009,
    Estado,
    Gênero = ifelse(dummy_sexo == 1, "Homens", "Mulheres"),
    Raça = ifelse(dummy_raca == 1, "PPI", "Brancos/Amarelos"),
    Salário_Hora = round(salario_hora, 2),
    Anos_de_Estudo = case_when(
      VD3004 == "1" ~ "Sem instrução e menos de 1 ano de estudo",
      VD3004 == "2" ~ "Fundamental incompleto ou equivalente",
      VD3004 == "3" ~ "Fundamental completo ou equivalente",
      VD3004 == "4" ~ "Médio incompleto ou equivalente",
      VD3004 == "5" ~ "Médio completo ou equivalente",
      VD3004 == "6" ~ "Superior incompleto ou equivalente",
      VD3004 == "7" ~ "Superior completo",
      TRUE ~ "Outro"
    )
  ) %>% 
  dplyr::select(Idade, Estado, Gênero, Raça, Salário_Hora, Anos_de_Estudo) %>% 
  arrange(Estado)

# Criar a nova tabela com o total de pessoas por Gênero, Raça, Salário_Hora e Anos_de_Estudo
total_pessoas1 <- PIA_salario2 %>%
  group_by(Gênero, Raça, Salário_Hora, Anos_de_Estudo) %>%
  summarise(Total_Pessoas = n())

# Criar a tabela
tabela_PIA_salario3 <- datatable(total_pessoas1, options = list(pageLength = 10))

# Renderizar a tabela
tabela_PIA_salario3
```
  
<br>
  
<p style="text-align: justify;">Dessa forma, podemos então efetuar o resumo do total das estatísticas descritivas dentro dos grupos "Gênero" e "Raça", para cada "Ano de Estudo".</p>  
  
<br>
  
```{r, warning=FALSE, message=FALSE, echo=FALSE}
# Criar a tabela resumo
tabela_resumo_salario3 <- total_pessoas1 %>%
  group_by(Gênero, Raça, Anos_de_Estudo) %>%
  summarise(
    Mínimo = min(Salário_Hora),
    Máximo = max(Salário_Hora),
    Média = mean(Salário_Hora),
    Mediana = median(Salário_Hora),
    Desvio_Padrão = sd(Salário_Hora)
  )

# Criar a tabela
tabela_resumo_salario4 <- datatable(tabela_resumo_salario3, options = list(pageLength = 10))

# Renderizar a tabela
tabela_resumo_salario4

```
  
<br>
  
<p style="text-align: justify;">Os gráficos, a seguir, permitem visualizar a variação salarial dentro de cada grupo "Anos de estudo", bem como identificar diferenças significativas entre os grupos de gênero e raça para cada nível de escolaridade.</p>  
<br>
  
```{r, warning=FALSE, message=FALSE, echo=FALSE}
library(gridExtra)

# Filtrar os dados apenas para o grupo "Sem instrução e menos de 1 ano de estudo"
grupo_anos_estudo <- "Sem instrução e menos de 1 ano de estudo"
dados_grupo <- tabela_resumo_salario3 %>%
  filter(Anos_de_Estudo == grupo_anos_estudo)

# Definir as cores para os grupos de Gênero
cores <- c("#1F78B4", "#E31A1C")

# Criar o gráfico de boxplot com intervalo de confiança para o desvio-padrão
grafico_media_estudo_1 <- ggplot(dados_grupo, aes(x = Raça, y = Média, fill = Gênero)) +
  geom_boxplot(outlier.shape = NA) +
  geom_point(position = position_jitterdodge(jitter.width = 0.2), size = 3, shape = 21, color = "black") +
  stat_summary(fun = median, geom = "point", size = 5, shape = 4, color = "black", show.legend = FALSE) +
  geom_errorbar(aes(ymin = Média - Desvio_Padrão, ymax = Média + Desvio_Padrão), 
                width = 0.2, position = position_dodge(0.75), color = "black") +
  geom_boxplot(width = 0.2, position = position_dodge(0.75), alpha = 0.5, color = "black") +
  labs(title = paste("Diferença Salarial por Gênero e Raça\nAnos de Estudo:", grupo_anos_estudo),
       x = "Raça",
       y = "Salário Médio por Hora") +
  scale_fill_manual(values = cores, labels = c("Homens", "Mulheres"),
                    name = "Gênero", breaks = c("Homens", "Mulheres")) +
  theme_minimal() +
  theme(legend.position = "bottom") +
  geom_text(aes(label = paste("Desvio-Padrão:", round(Desvio_Padrão, 2))), 
            position = position_dodge(width = 0.8), 
            vjust = -1.5, 
            size = 3)


# Filtrar os dados apenas para o grupo "Fundamental incompleto ou equivalente"
grupo_anos_estudo <- "Fundamental incompleto ou equivalente"
dados_grupo <- tabela_resumo_salario3 %>%
  filter(Anos_de_Estudo == grupo_anos_estudo)


# Criar o gráfico de boxplot com intervalo de confiança para o desvio-padrão
grafico_media_estudo_2 <- ggplot(dados_grupo, aes(x = Raça, y = Média, fill = Gênero)) +
  geom_boxplot(outlier.shape = NA) +
  geom_point(position = position_jitterdodge(jitter.width = 0.2), size = 3, shape = 21, color = "black") +
  stat_summary(fun = median, geom = "point", size = 5, shape = 4, color = "black", show.legend = FALSE) +
  geom_errorbar(aes(ymin = Média - Desvio_Padrão, ymax = Média + Desvio_Padrão), 
                width = 0.2, position = position_dodge(0.75), color = "black") +
  geom_boxplot(width = 0.2, position = position_dodge(0.75), alpha = 0.5, color = "black") +
  labs(title = paste("Diferença Salarial por Gênero e Raça\nAnos de Estudo:", grupo_anos_estudo),
       x = "Raça",
       y = "Salário Médio por Hora") +
  scale_fill_manual(values = cores, labels = c("Homens", "Mulheres"),
                    name = "Gênero", breaks = c("Homens", "Mulheres")) +
  theme_minimal() +
  theme(legend.position = "bottom") +
  geom_text(aes(label = paste("Desvio-Padrão:", round(Desvio_Padrão, 2))), 
            position = position_dodge(width = 0.8), 
            vjust = -1.5, 
            size = 3)


# Filtrar os dados apenas para o grupo "Fundamental completo ou equivalente"
grupo_anos_estudo <- "Fundamental completo ou equivalente"
dados_grupo <- tabela_resumo_salario3 %>%
  filter(Anos_de_Estudo == grupo_anos_estudo)


# Criar o gráfico de boxplot com intervalo de confiança para o desvio-padrão
grafico_media_estudo_3 <- ggplot(dados_grupo, aes(x = Raça, y = Média, fill = Gênero)) +
  geom_boxplot(outlier.shape = NA) +
  geom_point(position = position_jitterdodge(jitter.width = 0.2), size = 3, shape = 21, color = "black") +
  stat_summary(fun = median, geom = "point", size = 5, shape = 4, color = "black", show.legend = FALSE) +
  geom_errorbar(aes(ymin = Média - Desvio_Padrão, ymax = Média + Desvio_Padrão), 
                width = 0.2, position = position_dodge(0.75), color = "black") +
  geom_boxplot(width = 0.2, position = position_dodge(0.75), alpha = 0.5, color = "black") +
  labs(title = paste("Diferença Salarial por Gênero e Raça\nAnos de Estudo:", grupo_anos_estudo),
       x = "Raça",
       y = "Salário Médio por Hora") +
  scale_fill_manual(values = cores, labels = c("Homens", "Mulheres"),
                    name = "Gênero", breaks = c("Homens", "Mulheres")) +
  theme_minimal() +
  theme(legend.position = "bottom") +
  geom_text(aes(label = paste("Desvio-Padrão:", round(Desvio_Padrão, 2))), 
            position = position_dodge(width = 0.8), 
            vjust = -1.5, 
            size = 3)


# Filtrar os dados apenas para o grupo "Médio incompleto ou equivalente"
grupo_anos_estudo <- "Médio incompleto ou equivalente"
dados_grupo <- tabela_resumo_salario3 %>%
  filter(Anos_de_Estudo == grupo_anos_estudo)


# Criar o gráfico de boxplot com intervalo de confiança para o desvio-padrão
grafico_media_estudo_4 <- ggplot(dados_grupo, aes(x = Raça, y = Média, fill = Gênero)) +
  geom_boxplot(outlier.shape = NA) +
  geom_point(position = position_jitterdodge(jitter.width = 0.2), size = 3, shape = 21, color = "black") +
  stat_summary(fun = median, geom = "point", size = 5, shape = 4, color = "black", show.legend = FALSE) +
  geom_errorbar(aes(ymin = Média - Desvio_Padrão, ymax = Média + Desvio_Padrão), 
                width = 0.2, position = position_dodge(0.75), color = "black") +
  geom_boxplot(width = 0.2, position = position_dodge(0.75), alpha = 0.5, color = "black") +
  labs(title = paste("Diferença Salarial por Gênero e Raça\nAnos de Estudo:", grupo_anos_estudo),
       x = "Raça",
       y = "Salário Médio por Hora") +
  scale_fill_manual(values = cores, labels = c("Homens", "Mulheres"),
                    name = "Gênero", breaks = c("Homens", "Mulheres")) +
  theme_minimal() +
  theme(legend.position = "bottom") +
  geom_text(aes(label = paste("Desvio-Padrão:", round(Desvio_Padrão, 2))), 
            position = position_dodge(width = 0.8), 
            vjust = -1.5, 
            size = 3)


# Filtrar os dados apenas para o grupo "Médio completo ou equivalente"
grupo_anos_estudo <- "Médio completo ou equivalente"
dados_grupo <- tabela_resumo_salario3 %>%
  filter(Anos_de_Estudo == grupo_anos_estudo)


# Criar o gráfico de boxplot com intervalo de confiança para o desvio-padrão
grafico_media_estudo_5 <- ggplot(dados_grupo, aes(x = Raça, y = Média, fill = Gênero)) +
  geom_boxplot(outlier.shape = NA) +
  geom_point(position = position_jitterdodge(jitter.width = 0.2), size = 3, shape = 21, color = "black") +
  stat_summary(fun = median, geom = "point", size = 5, shape = 4, color = "black", show.legend = FALSE) +
  geom_errorbar(aes(ymin = Média - Desvio_Padrão, ymax = Média + Desvio_Padrão), 
                width = 0.2, position = position_dodge(0.75), color = "black") +
  geom_boxplot(width = 0.2, position = position_dodge(0.75), alpha = 0.5, color = "black") +
  labs(title = paste("Diferença Salarial por Gênero e Raça\nAnos de Estudo:", grupo_anos_estudo),
       x = "Raça",
       y = "Salário Médio por Hora") +
  scale_fill_manual(values = cores, labels = c("Homens", "Mulheres"),
                    name = "Gênero", breaks = c("Homens", "Mulheres")) +
  theme_minimal() +
  theme(legend.position = "bottom") +
  geom_text(aes(label = paste("Desvio-Padrão:", round(Desvio_Padrão, 2))), 
            position = position_dodge(width = 0.8), 
            vjust = -1.5, 
            size = 3)


# Filtrar os dados apenas para o grupo "Superior incompleto ou equivalente"
grupo_anos_estudo <- "Superior incompleto ou equivalente"
dados_grupo <- tabela_resumo_salario3 %>%
  filter(Anos_de_Estudo == grupo_anos_estudo)


# Criar o gráfico de boxplot com intervalo de confiança para o desvio-padrão
grafico_media_estudo_6 <- ggplot(dados_grupo, aes(x = Raça, y = Média, fill = Gênero)) +
  geom_boxplot(outlier.shape = NA) +
  geom_point(position = position_jitterdodge(jitter.width = 0.2), size = 3, shape = 21, color = "black") +
  stat_summary(fun = median, geom = "point", size = 5, shape = 4, color = "black", show.legend = FALSE) +
  geom_errorbar(aes(ymin = Média - Desvio_Padrão, ymax = Média + Desvio_Padrão), 
                width = 0.2, position = position_dodge(0.75), color = "black") +
  geom_boxplot(width = 0.2, position = position_dodge(0.75), alpha = 0.5, color = "black") +
  labs(title = paste("Diferença Salarial por Gênero e Raça\nAnos de Estudo:", grupo_anos_estudo),
       x = "Raça",
       y = "Salário Médio por Hora") +
  scale_fill_manual(values = cores, labels = c("Homens", "Mulheres"),
                    name = "Gênero", breaks = c("Homens", "Mulheres")) +
  theme_minimal() +
  theme(legend.position = "bottom") +
  geom_text(aes(label = paste("Desvio-Padrão:", round(Desvio_Padrão, 2))), 
            position = position_dodge(width = 0.8), 
            vjust = -1.5, 
            size = 3)


# Filtrar os dados apenas para o grupo "Superior completo"
grupo_anos_estudo <- "Superior completo"
dados_grupo <- tabela_resumo_salario3 %>%
  filter(Anos_de_Estudo == grupo_anos_estudo)


# Criar o gráfico de boxplot com intervalo de confiança para o desvio-padrão
grafico_media_estudo_7 <- ggplot(dados_grupo, aes(x = Raça, y = Média, fill = Gênero)) +
  geom_boxplot(outlier.shape = NA) +
  geom_point(position = position_jitterdodge(jitter.width = 0.2), size = 3, shape = 21, color = "black") +
  stat_summary(fun = median, geom = "point", size = 5, shape = 4, color = "black", show.legend = FALSE) +
  geom_errorbar(aes(ymin = Média - Desvio_Padrão, ymax = Média + Desvio_Padrão), 
                width = 0.2, position = position_dodge(0.75), color = "black") +
  geom_boxplot(width = 0.2, position = position_dodge(0.75), alpha = 0.5, color = "black") +
  labs(title = paste("Diferença Salarial por Gênero e Raça\nAnos de Estudo:", grupo_anos_estudo),
       x = "Raça",
       y = "Salário Médio por Hora") +
  scale_fill_manual(values = cores, labels = c("Homens", "Mulheres"),
                    name = "Gênero", breaks = c("Homens", "Mulheres")) +
  theme_minimal() +
  theme(legend.position = "bottom") +
  geom_text(aes(label = paste("Desvio-Padrão:", round(Desvio_Padrão, 2))), 
            position = position_dodge(width = 0.8), 
            vjust = -1.5, 
            size = 3)


plot(grafico_media_estudo_1)
plot(grafico_media_estudo_2)
plot(grafico_media_estudo_3)
plot(grafico_media_estudo_4)
plot(grafico_media_estudo_5)
plot(grafico_media_estudo_6)
plot(grafico_media_estudo_7)


```
  
  
<br>
<br>
<br>

### Analisando os valores de **Salário_Hora** para os grupos de **Gênero**, **Raça** e **Tipos de Ocupação**.  
  
<p style="text-align: justify;">Iremos agora filtrar para "Tipos de Ocupação", a fim de verificar o mínimo, máximo, média, mediana e desvio padrão dos "Salário_Hora" para cada grupo de "Raça" e "Gênero", primeiro separado por estados, conforme a tabela a seguir.</p>
  
```{r, warning=FALSE, message=FALSE, echo=FALSE}
# Criar o novo banco de dados "PIA_salario3"
PIA_salario3 <- Painel3_pia %>% 
  dplyr::mutate(
    Idade = V2009,
    Estado,
    Gênero = ifelse(dummy_sexo == 1, "Homens", "Mulheres"),
    Raça = ifelse(dummy_raca == 1, "PPI", "Brancos/Amarelos"),
    Salário_Hora = round(salario_hora, 2),
    Tipos_de_Ocupação = case_when(
      V4012 == "1" ~ "Trabalhador doméstico",
      V4012 == "2" ~ "Militar do exército, marinha, aeronáutica, polícia militar ou bombeiro",
      V4012 == "3" ~ "Empregado do setor privado (com carteira)",
      V4012 == "4" ~ "Empregado do setor público",
      V4012 == "5" ~ "Empregador",
      V4012 == "6" ~ "Autônomo",
      V4012 == "7" ~ "Trabalhador familiar não remunerado",
      V4012 == "0" ~ "Trabalhador informal (sem carteira)",
      TRUE ~"Outro"
      
      )
  ) %>% 
  dplyr::select(Idade, Estado, Gênero, Raça, Salário_Hora, Tipos_de_Ocupação) %>% 
  arrange(Estado)

# Criar a nova tabela com o total de pessoas por Gênero, Raça, Salário_Hora e Tipos_de_Ocupação
total_pessoas5 <- PIA_salario3 %>%
  group_by(Gênero, Raça, Salário_Hora, Tipos_de_Ocupação) %>%
  summarise(Total_Pessoas = n())

# Criar a tabela
tabela_PIA_salario5 <- datatable(total_pessoas5, options = list(pageLength = 10))

# Renderizar a tabela
tabela_PIA_salario5

```
  
<br>
  
<p style="text-align: justify;">Podemos agora efetuar o resumo do total das estatísticas descritivas dentro dos grupos "Gênero" e "Raça", para cada "Tipo de Ocupação".</p>  
  
<br>
  
```{r, warning=FALSE, message=FALSE, echo=FALSE}
# Criar a tabela resumo
tabela_resumo_salario7 <- total_pessoas5 %>%
  group_by(Gênero, Raça, Tipos_de_Ocupação) %>%
  summarise(
    Mínimo = min(Salário_Hora),
    Máximo = max(Salário_Hora),
    Média = mean(Salário_Hora),
    Mediana = median(Salário_Hora),
    Desvio_Padrão = sd(Salário_Hora)
  )

# Criar a tabela
tabela_resumo_salario9 <- datatable(tabela_resumo_salario7, options = list(pageLength = 10))

# Renderizar a tabela
tabela_resumo_salario9
```
  
<br>
<br>
  
```{r, warning=FALSE, message=FALSE, echo=FALSE}
# Filtrar os dados para o grupo "Trabalhador doméstico"
grupo_domestico <- tabela_resumo_salario7 %>%
  filter(Tipos_de_Ocupação == "Trabalhador doméstico")

# Criar o gráfico de boxplot para o grupo "Trabalhador doméstico"
cores <- c("#1F78B4", "#E31A1C")  # Definir as cores para cada grupo de Gênero
grafico_media_trabalho1 <- ggplot(grupo_domestico, aes(x = Raça, y = Média, fill = Gênero)) +
  geom_boxplot(outlier.shape = NA) +
  geom_point(position = position_jitterdodge(jitter.width = 0.2), size = 3, shape = 21, color = "black") +
  stat_summary(fun = median, geom = "point", size = 5, shape = 4, color = "black", show.legend = FALSE) +
  geom_errorbar(aes(ymin = Média - Desvio_Padrão, ymax = Média + Desvio_Padrão), 
                width = 0.2, position = position_dodge(0.75), color = "black") +
  geom_boxplot(width = 0.2, position = position_dodge(0.75), alpha = 0.5, color = "black") +
  labs(title = "Diferença Salarial por Gênero e Raça (Trabalhador doméstico)",
       x = "Raça",
       y = "Salário Médio por Hora") +
  scale_fill_manual(values = cores, labels = c("Homens", "Mulheres"),
                    name = "Gênero", breaks = c("Homens", "Mulheres")) +
  theme_minimal() +
  theme(legend.position = "bottom") +
  geom_text(aes(label = paste("Desvio-Padrão:", round(Desvio_Padrão, 2))),
            position = position_dodge(width = 0.8),
            vjust = -1.5,
            size = 3)


# Filtrar os dados para o grupo "Militar do exército, marinha, aeronáutica, polícia militar ou bombeiro"
grupo_militar <- tabela_resumo_salario7 %>%
  filter(Tipos_de_Ocupação == "Militar do exército, marinha, aeronáutica, polícia militar ou bombeiro")

# Criar o gráfico de boxplot para o grupo "Militar do exército, marinha, aeronáutica, polícia militar ou bombeiro"
grafico_media_trabalho2 <- ggplot(grupo_militar, aes(x = Raça, y = Média, fill = Gênero)) +
  geom_boxplot(outlier.shape = NA) +
  geom_point(position = position_jitterdodge(jitter.width = 0.2), size = 3, shape = 21, color = "black") +
  stat_summary(fun = median, geom = "point", size = 5, shape = 4, color = "black", show.legend = FALSE) +
  geom_errorbar(aes(ymin = Média - Desvio_Padrão, ymax = Média + Desvio_Padrão), 
                width = 0.2, position = position_dodge(0.75), color = "black") +
  geom_boxplot(width = 0.2, position = position_dodge(0.75), alpha = 0.5, color = "black") +
  labs(title = "Diferença Salarial por Gênero e Raça (Militar do exército, marinha, aeronáutica, polícia militar ou bombeiro)",
       x = "Raça",
       y = "Salário Médio por Hora") +
  scale_fill_manual(values = cores, labels = c("Homens", "Mulheres"),
                    name = "Gênero", breaks = c("Homens", "Mulheres")) +
  theme_minimal() +
  theme(legend.position = "bottom") +
  geom_text(aes(label = paste("Desvio-Padrão:", round(Desvio_Padrão, 2))),
            position = position_dodge(width = 0.8),
            vjust = -1.5,
            size = 3)


# Filtrar os dados para o grupo "Empregado do setor privado (com carteira)"
grupo_empregado_privado <- tabela_resumo_salario7 %>%
  filter(Tipos_de_Ocupação == "Empregado do setor privado (com carteira)")

# Criar o gráfico de boxplot para o grupo "Empregado do setor privado (com carteira)"
grafico_media_trabalho3 <- ggplot(grupo_empregado_privado, aes(x = Raça, y = Média, fill = Gênero)) +
  geom_point(position = position_jitterdodge(jitter.width = 0.2), size = 3, shape = 21, color = "black") +
  stat_summary(fun = median, geom = "point", size = 5, shape = 4, color = "black", show.legend = FALSE) +
  geom_errorbar(aes(ymin = Média - Desvio_Padrão, ymax = Média + Desvio_Padrão), 
                width = 0.2, position = position_dodge(0.75), color = "black") +
  geom_boxplot(width = 0.2, position = position_dodge(0.75), alpha = 0.5, color = "black") +
  labs(title = "Diferença Salarial por Gênero e Raça (Empregado do setor privado com carteira)",
       x = "Raça",
       y = "Salário Médio por Hora") +
  scale_fill_manual(values = cores, labels = c("Homens", "Mulheres"),
                    name = "Gênero", breaks = c("Homens", "Mulheres")) +
  theme_minimal() +
  theme(legend.position = "bottom") +
  geom_text(aes(label = paste("Desvio-Padrão:", round(Desvio_Padrão, 2))),
            position = position_dodge(width = 0.8),
            vjust = -1.5,
            size = 3)



# Filtrar os dados para o grupo "Empregado do setor público"
grupo_empregado_publico <- tabela_resumo_salario7 %>%
  filter(Tipos_de_Ocupação == "Empregado do setor público")

# Criar o gráfico de boxplot para o grupo "Empregado do setor público"
grafico_media_trabalho4 <- ggplot(grupo_empregado_publico, aes(x = Raça, y = Média, fill = Gênero)) +
  geom_point(position = position_jitterdodge(jitter.width = 0.2), size = 3, shape = 21, color = "black") +
  stat_summary(fun = median, geom = "point", size = 5, shape = 4, color = "black", show.legend = FALSE) +
  geom_errorbar(aes(ymin = Média - Desvio_Padrão, ymax = Média + Desvio_Padrão), 
                width = 0.2, position = position_dodge(0.75), color = "black") +
  geom_boxplot(width = 0.2, position = position_dodge(0.75), alpha = 0.5, color = "black") +
  labs(title = "Diferença Salarial por Gênero e Raça (Empregado do setor público)",
       x = "Raça",
       y = "Salário Médio por Hora") +
  scale_fill_manual(values = cores, labels = c("Homens", "Mulheres"),
                    name = "Gênero", breaks = c("Homens", "Mulheres")) +
  theme_minimal() +
  theme(legend.position = "bottom") +
  geom_text(aes(label = paste("Desvio-Padrão:", round(Desvio_Padrão, 2))),
            position = position_dodge(width = 0.8),
            vjust = -1.5,
            size = 3)


# Filtrar os dados para o grupo "Empregador"
grupo_empregador <- tabela_resumo_salario7 %>%
  filter(Tipos_de_Ocupação == "Empregador")

# Criar o gráfico de boxplot para o grupo "Empregador"
grafico_media_trabalho5 <- ggplot(grupo_empregador, aes(x = Raça, y = Média, fill = Gênero)) +
  geom_point(position = position_jitterdodge(jitter.width = 0.2), size = 3, shape = 21, color = "black") +
  stat_summary(fun = median, geom = "point", size = 5, shape = 4, color = "black", show.legend = FALSE) +
  geom_errorbar(aes(ymin = Média - Desvio_Padrão, ymax = Média + Desvio_Padrão), 
                width = 0.2, position = position_dodge(0.75), color = "black") +
  geom_boxplot(width = 0.2, position = position_dodge(0.75), alpha = 0.5, color = "black") +
  labs(title = "Diferença Salarial por Gênero e Raça (Empregador)",
       x = "Raça",
       y = "Salário Médio por Hora") +
  scale_fill_manual(values = cores, labels = c("Homens", "Mulheres"),
                    name = "Gênero", breaks = c("Homens", "Mulheres")) +
  theme_minimal() +
  theme(legend.position = "bottom") +
  geom_text(aes(label = paste("Desvio-Padrão:", round(Desvio_Padrão, 2))),
            position = position_dodge(width = 0.8),
            vjust = -1.5,
            size = 3)


# Filtrar os dados para o grupo "Autônomo"
grupo_autonomo <- tabela_resumo_salario7 %>%
  filter(Tipos_de_Ocupação == "Autônomo")

# Criar o gráfico de boxplot para o grupo "Autônomo"
grafico_media_trabalho6 <- ggplot(grupo_autonomo, aes(x = Raça, y = Média, fill = Gênero)) +
  geom_point(position = position_jitterdodge(jitter.width = 0.2), size = 3, shape = 21, color = "black") +
  stat_summary(fun = median, geom = "point", size = 5, shape = 4, color = "black", show.legend = FALSE) +
  geom_errorbar(aes(ymin = Média - Desvio_Padrão, ymax = Média + Desvio_Padrão), 
                width = 0.2, position = position_dodge(0.75), color = "black") +
  geom_boxplot(width = 0.2, position = position_dodge(0.75), alpha = 0.5, color = "black") +
  labs(title = "Diferença Salarial por Gênero e Raça (Autônomo)",
       x = "Raça",
       y = "Salário Médio por Hora") +
  scale_fill_manual(values = cores, labels = c("Homens", "Mulheres"),
                    name = "Gênero", breaks = c("Homens", "Mulheres")) +
  theme_minimal() +
  theme(legend.position = "bottom") +
  geom_text(aes(label = paste("Desvio-Padrão:", round(Desvio_Padrão, 2))),
            position = position_dodge(width = 0.8),
            vjust = -1.5,
            size = 3)



# Filtrar os dados para o grupo "Trabalhador familiar não remunerado"
grupo_trabalhador_familiar <- tabela_resumo_salario7 %>%
  filter(Tipos_de_Ocupação == "Trabalhador familiar não remunerado")

# Criar o gráfico de boxplot para o grupo "Trabalhador familiar não remunerado"
grafico_media_trabalho7 <- ggplot(grupo_trabalhador_familiar, aes(x = Raça, y = Média, fill = Gênero)) +
  geom_point(position = position_jitterdodge(jitter.width = 0.2), size = 3, shape = 21, color = "black") +
  stat_summary(fun = median, geom = "point", size = 5, shape = 4, color = "black", show.legend = FALSE) +
  geom_errorbar(aes(ymin = Média - Desvio_Padrão, ymax = Média + Desvio_Padrão), 
                width = 0.2, position = position_dodge(0.75), color = "black") +
  geom_boxplot(width = 0.2, position = position_dodge(0.75), alpha = 0.5, color = "black") +
  labs(title = "Diferença Salarial por Gênero e Raça (Trabalhador familiar não remunerado)",
       x = "Raça",
       y = "Salário Médio por Hora") +
  scale_fill_manual(values = cores, labels = c("Homens", "Mulheres"),
                    name = "Gênero", breaks = c("Homens", "Mulheres")) +
  theme_minimal() +
  theme(legend.position = "bottom") +
  geom_text(aes(label = paste("Desvio-Padrão:", round(Desvio_Padrão, 2))),
            position = position_dodge(width = 0.8),
            vjust = -1.5,
            size = 3)



# Filtrar os dados para o grupo "Trabalhador informal (sem carteira)"
grupo_trabalhador_informal <- tabela_resumo_salario7 %>%
  filter(Tipos_de_Ocupação == "Trabalhador informal (sem carteira)")

# Criar o gráfico de boxplot para o grupo "Trabalhador informal (sem carteira)"
grafico_media_trabalho8 <- ggplot(grupo_trabalhador_informal, aes(x = Raça, y = Média, fill = Gênero)) +
  geom_point(position = position_jitterdodge(jitter.width = 0.2), size = 3, shape = 21, color = "black") +
  stat_summary(fun = median, geom = "point", size = 5, shape = 4, color = "black", show.legend = FALSE) +
  geom_errorbar(aes(ymin = Média - Desvio_Padrão, ymax = Média + Desvio_Padrão), 
                width = 0.2, position = position_dodge(0.75), color = "black") +
  geom_boxplot(width = 0.2, position = position_dodge(0.75), alpha = 0.5, color = "black") +
  labs(title = "Diferença Salarial por Gênero e Raça (Trabalhador informal sem carteira)",
       x = "Raça",
       y = "Salário Médio por Hora") +
  scale_fill_manual(values = cores, labels = c("Homens", "Mulheres"),
                    name = "Gênero", breaks = c("Homens", "Mulheres")) +
  theme_minimal() +
  theme(legend.position = "bottom") +
  geom_text(aes(label = paste("Desvio-Padrão:", round(Desvio_Padrão, 2))),
            position = position_dodge(width = 0.8),
            vjust = -1.5,
            size = 3)




plot(grafico_media_trabalho1)
plot(grafico_media_trabalho2)
plot(grafico_media_trabalho3)
plot(grafico_media_trabalho4)
plot(grafico_media_trabalho5)
plot(grafico_media_trabalho6)
plot(grafico_media_trabalho7)
plot(grafico_media_trabalho8)
```
  
<br>
<br>
<br>
<br>
<br>
<br>
  
## Conclusão da 1ª Parte  
  
<p style="text-align: justify;">Com base nas análises realizadas a partir do banco de dados da PNAD Contínua (Painel 3), podemos obter insights importantes sobre a distribuição de salários por hora e sua relação com variáveis como gênero, raça e nível de instrução para a população da Região Nordeste, entrevistadas entre os anos de 2013 e 2015.</p>  
  
<p style="text-align: justify;">Diferenças de Gênero e Raça: Ao examinarmos os dados, é possível observar que existem diferenças significativas nos salários por hora entre homens e mulheres, bem como entre pessoas autodeclaradas como PPI (pretas, pardas e indígenas) e brancas/amarelas. Essas diferenças podem indicar disparidades salariais e reforçam a importância de políticas de equidade de gênero e combate ao racismo no ambiente de trabalho.</p>  
  
<p style="text-align: justify;">Impacto do Nível de Instrução: Outro fator relevante é o nível de instrução dos indivíduos. Aqueles com maior escolaridade tendem a receber salários mais elevados em comparação com os que possuem menos anos de estudo. Esse padrão destaca a relevância da educação e capacitação profissional como caminhos para obter melhores oportunidades de emprego e remuneração.</p>  
  
<p style="text-align: justify;">Variação Salarial: Notamos que existe uma variação nos salários por hora, indicando que há indivíduos com remuneração mais elevada ou mais baixa em relação à média. Essa variação pode ser influenciada por diversos fatores, como experiência profissional, setor de atuação e cargo ocupado.</p>  
  
<p style="text-align: justify;">É fundamental considerar essas informações para a tomada de decisões tanto no âmbito político como no empresarial. A busca por uma maior equidade salarial, oportunidades justas e inclusão social deve ser um objetivo constante para construir uma sociedade mais justa e sustentável.</p>  
  
<br>
<br>
<br>
<br>
<br>
<br>
<br>
<br>
  